# Probabilidade {#cap-probabilidade}

A probabilidade é um ramo da matemática que estuda a incerteza e a aleatoriedade. Ela fornece ferramentas para quantificar a chance de ocorrência de eventos em situações onde o resultado não é previsível com certeza. Desde previsões do tempo até decisões financeiras, a probabilidade está presente em diversos aspectos da vida cotidiana e é fundamental em áreas como estatística, ciência de dados, física, engenharia, economia e jogos.

Neste capítulo, construiremos gradualmente a teoria da probabilidade: partiremos de conceitos básicos como experimentos aleatórios e espaços amostrais, passaremos pela definição formal de probabilidade e suas propriedades, até chegarmos a variáveis aleatórias e distribuições de probabilidade --- ferramentas que serão essenciais para a inferência estatística no @cap-inferencia.

## Conceitos Básicos {#sec-conceitos-basicos}

Antes de definir formalmente a probabilidade, precisamos estabelecer a linguagem e os conceitos que serão utilizados ao longo de todo o capítulo.

### Experimento Aleatório {#sec-experimento-aleatorio}

::: {.callout-note title="Definição"}
Um **experimento aleatório** é qualquer processo que pode ser repetido sob as mesmas condições, mas cujo resultado não pode ser previsto com certeza antes de sua realização.
:::

Exemplos de experimentos aleatórios:

- Lançar uma moeda e observar a face voltada para cima;
- Jogar um dado e anotar o número obtido;
- Sortear uma carta de um baralho;
- Contar o número de peças defeituosas em um lote de produção;
- Registrar a quantidade de chamadas telefônicas em uma hora em um call center;
- Medir o tempo de espera de um cliente em uma fila.

Note que, embora não possamos prever o resultado individual, quando repetimos o experimento muitas vezes, padrões regulares emergem --- e é exatamente isso que a teoria da probabilidade busca descrever.

### Espaço Amostral {#sec-espaco-amostral}

::: {.callout-note title="Definição"}
O **espaço amostral** ($\Omega$) de um experimento aleatório é o conjunto de todos os resultados possíveis desse experimento.
:::

**Exemplos:**

- Lançamento de uma moeda: $\Omega = \{\text{Cara}, \text{Coroa}\}$
- Lançamento de um dado: $\Omega = \{1, 2, 3, 4, 5, 6\}$
- Número de chamadas em uma central: $\Omega = \{0, 1, 2, 3, \ldots\}$
- Lançamento de duas moedas: $\Omega = \{(C,C), (C,K), (K,C), (K,K)\}$, onde $C$ = cara e $K$ = coroa

Observe que no caso de duas moedas, o espaço amostral possui $2 \times 2 = 4$ elementos. Essa ideia de multiplicar as possibilidades será formalizada na @sec-analise-combinatoria.

### Eventos {#sec-eventos}

::: {.callout-note title="Definição"}
Um **evento** é qualquer subconjunto do espaço amostral. Dizemos que o evento *ocorre* quando o resultado do experimento pertence a esse subconjunto.
:::

**Exemplos para o lançamento de um dado** ($\Omega = \{1,2,3,4,5,6\}$):

- Evento $A$: "sair número par" $\Rightarrow A = \{2, 4, 6\}$
- Evento $B$: "sair número maior que 4" $\Rightarrow B = \{5, 6\}$
- Evento $C$: "sair número 7" $\Rightarrow C = \emptyset$ (evento impossível)
- Evento $D$: "sair número entre 1 e 6" $\Rightarrow D = \Omega$ (evento certo)

**Operações com eventos:**

| Operação | Notação | Significado |
|----------|---------|-------------|
| União | $A \cup B$ | Ocorre $A$ **ou** $B$ (ou ambos) |
| Interseção | $A \cap B$ | Ocorre $A$ **e** $B$ simultaneamente |
| Complementar | $A^c$ | $A$ **não** ocorre |
| Diferença | $A - B$ | Ocorre $A$ mas **não** $B$ |

No exemplo acima: $A \cup B = \{2, 4, 5, 6\}$ e $A \cap B = \{6\}$.

::: {.callout-tip title="Exercício de Fixação"}
**Exercício 2.1** ⭐

No lançamento de dois dados, determine:

a) O espaço amostral $\Omega$ e seu tamanho $|\Omega|$.
b) O evento $A$: "a soma dos dados é igual a 7".
c) O evento $B$: "ambos os dados mostram o mesmo número".
d) $A \cap B$ e interprete o resultado.
:::

::: {.callout-tip title="Exercício de Fixação"}
**Exercício 2.2** ⭐⭐

Uma urna contém 3 bolas vermelhas numeradas de 1 a 3 e 2 bolas azuis numeradas de 1 a 2. Uma bola é retirada ao acaso.

a) Defina o espaço amostral $\Omega$.
b) Defina o evento $A$: "a bola é vermelha" e o evento $B$: "o número é ímpar".
c) Determine $A \cup B$, $A \cap B$ e $A^c$.
:::

## Análise Combinatória {#sec-analise-combinatoria}

A análise combinatória nos fornece técnicas para contar o número de elementos em espaços amostrais e eventos. Embora uma discussão exaustiva esteja fora do escopo desta disciplina, uma compreensão intuitiva dos principais conceitos é essencial para resolver problemas de probabilidade.

### Princípio Fundamental da Contagem

::: {.callout-note title="Definição"}
Se um experimento consiste em $k$ etapas, onde a etapa 1 pode ser realizada de $n_1$ maneiras, a etapa 2 de $n_2$ maneiras, ..., e a etapa $k$ de $n_k$ maneiras, então o número total de maneiras de realizar o experimento é:

$$
n_1 \times n_2 \times \cdots \times n_k
$$
:::

**Exemplo:** Uma lanchonete oferece 3 tipos de pão, 4 tipos de recheio e 2 tipos de bebida. Quantos lanches diferentes (pão + recheio + bebida) podem ser montados?

$$
3 \times 4 \times 2 = 24 \text{ lanches diferentes}
$$

### Arranjo

O **arranjo** de $n$ elementos tomados $p$ a $p$ conta o número de formas de escolher $p$ elementos de um conjunto de $n$, **importando a ordem**.

$$
A_{n,p} = \frac{n!}{(n-p)!}
$$

**Exemplo:** De quantas maneiras podemos escolher o 1º, 2º e 3º lugar em uma corrida com 10 competidores?

$$
A_{10,3} = \frac{10!}{7!} = 10 \times 9 \times 8 = 720
$$

### Permutação

A **permutação** é um caso particular do arranjo em que $p = n$, ou seja, ordenamos todos os $n$ elementos.

$$
P_n = n!
$$

**Exemplo:** De quantas maneiras 5 pessoas podem se sentar em 5 cadeiras numeradas?

$$
P_5 = 5! = 120
$$

### Combinação

A **combinação** de $n$ elementos tomados $p$ a $p$ conta o número de formas de escolher $p$ elementos de um conjunto de $n$, **sem importar a ordem**.

$$
\binom{n}{p} = C_{n,p} = \frac{n!}{p!(n-p)!}
$$

**Exemplo:** De quantas formas podemos formar uma comissão de 3 alunos a partir de um grupo de 8?

$$
\binom{8}{3} = \frac{8!}{3! \cdot 5!} = \frac{8 \times 7 \times 6}{3 \times 2 \times 1} = 56
$$

Podemos calcular isso em R:

```{r}
#| echo: true
#| eval: false

# Combinações: choose(n, p)
choose(8, 3)

# Fatorial
factorial(5)

# Arranjo: calculado manualmente
factorial(10) / factorial(10 - 3)
```

::: {.callout-tip title="Exercício de Fixação"}
**Exercício 2.3** ⭐

Uma sala tem 20 alunos. De quantas formas podemos:

a) Escolher 1 representante e 1 vice-representante?
b) Formar um grupo de estudo com 4 alunos?
:::

::: {.callout-tip title="Exercício de Fixação"}
**Exercício 2.4** ⭐⭐

Um baralho padrão tem 52 cartas. Qual a probabilidade de, ao sortear 5 cartas ao acaso, obter exatamente 3 cartas de copas?

*Dica:* use combinações para contar os casos favoráveis e o total.
:::

## Definição de Probabilidade {#sec-definicao-probabilidade}

### Definição Clássica (Laplace)

::: {.callout-note title="Definição"}
Quando o espaço amostral é finito e todos os resultados são igualmente prováveis, a **probabilidade** de um evento $A$ é:

$$
P(A) = \frac{n(A)}{n(\Omega)}
$$

Onde:

- $n(A)$: número de resultados favoráveis ao evento $A$
- $n(\Omega)$: número total de resultados no espaço amostral
:::

**Exemplo:** Qual a probabilidade de obter um número par no lançamento de um dado?

- $A = \{2, 4, 6\}$, logo $n(A) = 3$
- $\Omega = \{1,2,3,4,5,6\}$, logo $n(\Omega) = 6$

$$
P(A) = \frac{3}{6} = \frac{1}{2} = 0{,}5
$$

### Definição Frequentista

A probabilidade pode ser interpretada como o limite da frequência relativa quando o número de repetições do experimento tende ao infinito:

$$
P(A) = \lim_{n \to \infty} \frac{n_A}{n}
$$

onde $n_A$ é o número de vezes que o evento $A$ ocorreu em $n$ repetições do experimento.

Podemos visualizar isso com uma simulação da **Lei dos Grandes Números**:

```{r}
#| echo: true
#| eval: false

# Simulação: Lei dos Grandes Números para lançamento de moeda
set.seed(42)
n <- 5000
lancamentos <- sample(c(0, 1), size = n, replace = TRUE)  # 1 = cara

# Proporção acumulada de caras
proporcao <- cumsum(lancamentos) / (1:n)

plot(1:n, proporcao, type = "l", col = "#448EE3", lwd = 1.5,
     xlab = "Número de lançamentos", ylab = "Proporção de caras",
     main = "Lei dos Grandes Números — Lançamento de Moeda",
     ylim = c(0.3, 0.7))
abline(h = 0.5, col = "#2D4188", lty = 2, lwd = 2)
legend("topright", legend = c("Proporção observada", "P(Cara) = 0.5"),
       col = c("#448EE3", "#2D4188"), lty = c(1, 2), lwd = c(1.5, 2))
```

A simulação mostra que, à medida que o número de lançamentos cresce, a proporção de caras se estabiliza em torno de 0,5 --- exatamente a probabilidade teórica.

::: {.callout-tip title="Exercício de Fixação"}
**Exercício 2.5** ⭐

Calcule a probabilidade dos seguintes eventos no lançamento de dois dados:

a) A soma ser igual a 7.
b) Pelo menos um dos dados mostrar o número 6.
c) A soma ser maior ou igual a 10.
:::

::: {.callout-tip title="Exercício de Fixação"}
**Exercício 2.6** ⭐⭐

Modifique o código da Lei dos Grandes Números para simular o lançamento de um dado e estimar a probabilidade de sair o número 6. Use `n = 10000` lançamentos e compare o resultado com a probabilidade teórica $P(6) = 1/6$.
:::

## Axiomas de Kolmogorov {#sec-axiomas}

A definição clássica de probabilidade, embora intuitiva, não é suficiente para todos os casos (por exemplo, espaços amostrais infinitos ou resultados não equiprováveis). Em 1933, Andrey Kolmogorov propôs uma definição axiomática que fundamenta toda a teoria moderna de probabilidade.

::: {.callout-note title="Definição — Axiomas de Kolmogorov"}
Uma função $P$ que atribui a cada evento $A$ um número real $P(A)$ é uma **probabilidade** se satisfaz os três axiomas:

**Axioma 1 (Não-negatividade):**
$$
P(A) \geq 0, \quad \text{para todo evento } A
$$

**Axioma 2 (Normalização):**
$$
P(\Omega) = 1
$$

**Axioma 3 (Aditividade):**
Se $A_1, A_2, A_3, \ldots$ são eventos mutuamente exclusivos (isto é, $A_i \cap A_j = \emptyset$ para $i \neq j$), então:

$$
P\left(\bigcup_{i=1}^{\infty} A_i\right) = \sum_{i=1}^{\infty} P(A_i)
$$
:::

Esses três axiomas, aparentemente simples, são suficientes para deduzir todas as propriedades da probabilidade que utilizaremos.

**Consequência imediata:** Para dois eventos mutuamente exclusivos $A$ e $B$ ($A \cap B = \emptyset$):

$$
P(A \cup B) = P(A) + P(B)
$$

**Exemplo:** No lançamento de um dado justo, os eventos $A = \{1\}$ e $B = \{2\}$ são mutuamente exclusivos. Portanto:

$$
P(A \cup B) = P(\{1\}) + P(\{2\}) = \frac{1}{6} + \frac{1}{6} = \frac{2}{6} = \frac{1}{3}
$$

::: {.callout-tip title="Exercício de Fixação"}
**Exercício 2.7** ⭐

Usando apenas os axiomas de Kolmogorov, mostre que $P(\emptyset) = 0$.

*Dica:* considere que $\Omega = \Omega \cup \emptyset$ e que $\Omega \cap \emptyset = \emptyset$.
:::

::: {.callout-tip title="Exercício de Fixação"}
**Exercício 2.8** ⭐⭐

Usando os axiomas, mostre que para qualquer evento $A$: $0 \leq P(A) \leq 1$.

*Dica:* note que $\Omega = A \cup A^c$ e que $A \cap A^c = \emptyset$.
:::

## Propriedades da Probabilidade {#sec-propriedades}

A partir dos axiomas de Kolmogorov, derivamos propriedades fundamentais que facilitam o cálculo de probabilidades em diversas situações.

### Probabilidade do Complementar

::: {.callout-note title="Definição"}
Para qualquer evento $A$:

$$
P(A^c) = 1 - P(A)
$$
:::

**Demonstração:** Como $A$ e $A^c$ são mutuamente exclusivos e $A \cup A^c = \Omega$, pelo Axioma 3:

$$
P(\Omega) = P(A) + P(A^c) \implies 1 = P(A) + P(A^c) \implies P(A^c) = 1 - P(A)
$$

Essa propriedade é extremamente útil: muitas vezes é mais fácil calcular a probabilidade de o evento **não** ocorrer.

**Exemplo:** Qual a probabilidade de obter **pelo menos** uma cara em 3 lançamentos de moeda?

Calcular diretamente exigiria listar vários casos. Pelo complementar:

$$
P(\text{pelo menos 1 cara}) = 1 - P(\text{nenhuma cara}) = 1 - P(\text{3 coroas}) = 1 - \left(\frac{1}{2}\right)^3 = 1 - \frac{1}{8} = \frac{7}{8}
$$

### Regra da Adição (Inclusão-Exclusão)

::: {.callout-note title="Definição"}
Para quaisquer dois eventos $A$ e $B$:

$$
P(A \cup B) = P(A) + P(B) - P(A \cap B)
$$
:::

O termo $-P(A \cap B)$ corrige a dupla contagem dos resultados que pertencem a ambos os eventos.

**Exemplo:** Em uma turma de 30 alunos, 18 gostam de matemática ($M$) e 15 gostam de português ($P$). Sabendo que 8 gostam de ambas, qual a probabilidade de um aluno escolhido ao acaso gostar de matemática **ou** português?

$$
P(M \cup P) = P(M) + P(P) - P(M \cap P) = \frac{18}{30} + \frac{15}{30} - \frac{8}{30} = \frac{25}{30} = \frac{5}{6} \approx 0{,}833
$$

Para três eventos $A$, $B$ e $C$:

$$
P(A \cup B \cup C) = P(A) + P(B) + P(C) - P(A \cap B) - P(A \cap C) - P(B \cap C) + P(A \cap B \cap C)
$$

::: {.callout-tip title="Exercício de Fixação"}
**Exercício 2.9** ⭐

Em um baralho de 52 cartas, sorteia-se uma carta ao acaso. Calcule a probabilidade de a carta ser de copas **ou** ser uma figura (valete, dama ou rei).
:::

::: {.callout-tip title="Exercício de Fixação"}
**Exercício 2.10** ⭐⭐

Uma pesquisa revelou que, entre 200 pessoas, 120 leem o jornal A, 90 leem o jornal B e 50 leem ambos. Determine:

a) A probabilidade de uma pessoa escolhida ao acaso ler pelo menos um dos jornais.
b) A probabilidade de não ler nenhum dos dois.
c) A probabilidade de ler exatamente um dos jornais.
:::

## Probabilidade Condicional e Teorema de Bayes {#sec-prob-condicional}

### Probabilidade Condicional {#sec-condicional}

Em muitas situações, a informação de que um evento já ocorreu altera a probabilidade de outro evento. A probabilidade condicional formaliza essa ideia.

::: {.callout-note title="Definição"}
A **probabilidade condicional** de $A$ dado que $B$ ocorreu é:

$$
P(A \mid B) = \frac{P(A \cap B)}{P(B)}, \quad \text{com } P(B) > 0
$$
:::

Intuitivamente, quando sabemos que $B$ ocorreu, o espaço amostral se "reduz" a $B$, e queremos saber qual a fração de $B$ que também pertence a $A$.

**Exemplo:** No lançamento de um dado justo, qual a probabilidade de o resultado ser 6 dado que o número é par?

- $A = \{6\}$ e $B = \{2, 4, 6\}$
- $A \cap B = \{6\}$
- $P(A \mid B) = \dfrac{P(\{6\})}{P(\{2,4,6\})} = \dfrac{1/6}{3/6} = \dfrac{1}{3}$

### Regra do Produto

Da definição de probabilidade condicional, obtemos a **regra do produto** (ou regra da multiplicação):

$$
P(A \cap B) = P(A \mid B) \cdot P(B) = P(B \mid A) \cdot P(A)
$$

**Exemplo:** Uma urna contém 5 bolas vermelhas e 3 azuis. Retiramos 2 bolas **sem reposição**. Qual a probabilidade de ambas serem vermelhas?

- $P(V_1) = 5/8$
- $P(V_2 \mid V_1) = 4/7$ (após retirar uma vermelha, restam 4 vermelhas em 7 bolas)

$$
P(V_1 \cap V_2) = P(V_1) \cdot P(V_2 \mid V_1) = \frac{5}{8} \times \frac{4}{7} = \frac{20}{56} = \frac{5}{14} \approx 0{,}357
$$

### Teorema da Probabilidade Total

::: {.callout-note title="Definição"}
Se $B_1, B_2, \ldots, B_k$ formam uma **partição** do espaço amostral (são mutuamente exclusivos e $B_1 \cup \cdots \cup B_k = \Omega$), então para qualquer evento $A$:

$$
P(A) = \sum_{i=1}^{k} P(A \mid B_i) \cdot P(B_i)
$$
:::

**Exemplo:** Uma fábrica tem 3 máquinas. A máquina I produz 40% das peças, a máquina II produz 35% e a máquina III produz 25%. As taxas de defeito são 2%, 3% e 5%, respectivamente. Qual a probabilidade de uma peça escolhida ao acaso ser defeituosa?

$$
P(D) = P(D \mid M_I) P(M_I) + P(D \mid M_{II}) P(M_{II}) + P(D \mid M_{III}) P(M_{III})
$$
$$
P(D) = 0{,}02 \times 0{,}40 + 0{,}03 \times 0{,}35 + 0{,}05 \times 0{,}25 = 0{,}008 + 0{,}0105 + 0{,}0125 = 0{,}031
$$

Portanto, 3,1% das peças produzidas são defeituosas.

### Teorema de Bayes {#sec-bayes}

O Teorema de Bayes permite "inverter" probabilidades condicionais: conhecendo $P(B \mid A)$, podemos calcular $P(A \mid B)$.

::: {.callout-note title="Definição — Teorema de Bayes"}
Se $B_1, B_2, \ldots, B_k$ formam uma partição de $\Omega$, então:

$$
P(B_j \mid A) = \frac{P(A \mid B_j) \cdot P(B_j)}{\sum_{i=1}^{k} P(A \mid B_i) \cdot P(B_i)}
$$
:::

**Exemplo clássico — Teste diagnóstico:**

Um teste para uma doença tem **sensibilidade** de 95% (detecta corretamente 95% dos doentes) e **especificidade** de 90% (identifica corretamente 90% dos saudáveis). A prevalência da doença na população é de 1%. Se uma pessoa testa positivo, qual a probabilidade de realmente ter a doença?

Definindo: $D$ = ter a doença, $T^+$ = teste positivo.

- $P(D) = 0{,}01$, $P(D^c) = 0{,}99$
- $P(T^+ \mid D) = 0{,}95$ (sensibilidade)
- $P(T^+ \mid D^c) = 0{,}10$ (1 $-$ especificidade)

Pelo Teorema de Bayes:

$$
P(D \mid T^+) = \frac{P(T^+ \mid D) \cdot P(D)}{P(T^+ \mid D) \cdot P(D) + P(T^+ \mid D^c) \cdot P(D^c)}
$$
$$
P(D \mid T^+) = \frac{0{,}95 \times 0{,}01}{0{,}95 \times 0{,}01 + 0{,}10 \times 0{,}99} = \frac{0{,}0095}{0{,}0095 + 0{,}099} = \frac{0{,}0095}{0{,}1085} \approx 0{,}0876
$$

**Resultado surpreendente:** mesmo com um teste positivo, a probabilidade de a pessoa estar doente é de apenas 8,76%. Isso ocorre porque a doença é rara (prevalência de 1%) e os falsos positivos são mais numerosos que os verdadeiros positivos em termos absolutos.

```{r}
#| echo: true
#| eval: false

# Teorema de Bayes — Teste diagnóstico
sensibilidade <- 0.95
especificidade <- 0.90
prevalencia <- 0.01

# P(T+ | D) * P(D)
numerador <- sensibilidade * prevalencia

# P(T+)
denominador <- sensibilidade * prevalencia + (1 - especificidade) * (1 - prevalencia)

# P(D | T+)
p_doente_dado_positivo <- numerador / denominador
cat("P(Doente | Teste Positivo) =", round(p_doente_dado_positivo, 4), "\n")

# Variando a prevalência
prevalencias <- seq(0.001, 0.5, by = 0.001)
p_posterior <- (sensibilidade * prevalencias) /
  (sensibilidade * prevalencias + (1 - especificidade) * (1 - prevalencias))

plot(prevalencias, p_posterior, type = "l", col = "#448EE3", lwd = 2,
     xlab = "Prevalência da doença", ylab = "P(Doente | Teste Positivo)",
     main = "Teorema de Bayes: Efeito da Prevalência")
abline(h = 0.5, col = "gray", lty = 2)
abline(v = prevalencias[which.min(abs(p_posterior - 0.5))],
       col = "#2D4188", lty = 3)
```

::: {.callout-tip title="Exercício de Fixação"}
**Exercício 2.11** ⭐⭐

Em uma urna há 4 bolas vermelhas e 6 azuis. Retira-se uma bola, anota-se a cor (sem reposição) e retira-se outra. Calcule:

a) A probabilidade de a segunda bola ser vermelha dado que a primeira foi azul.
b) A probabilidade de ambas serem azuis.
c) A probabilidade de as cores serem diferentes.
:::

::: {.callout-tip title="Exercício de Fixação"}
**Exercício 2.12** ⭐⭐⭐

Um filtro de e-mail classifica mensagens como spam ou não-spam. Sabe-se que:

- 30% dos e-mails recebidos são spam.
- O filtro identifica corretamente 98% dos spams.
- O filtro classifica incorretamente 5% dos e-mails legítimos como spam.

Se um e-mail foi classificado como spam pelo filtro, qual a probabilidade de ele realmente ser spam?
:::

## Independência de Eventos {#sec-independencia}

### Definição Formal

::: {.callout-note title="Definição"}
Dois eventos $A$ e $B$ são **independentes** se e somente se:

$$
P(A \cap B) = P(A) \cdot P(B)
$$

Equivalentemente, $A$ e $B$ são independentes se:

$$
P(A \mid B) = P(A) \quad \text{e} \quad P(B \mid A) = P(B)
$$
:::

Quando dois eventos são independentes, a ocorrência de um **não altera** a probabilidade do outro. Caso contrário, os eventos são **dependentes**.

### Exemplos

**Exemplo 1 — Eventos independentes:**

No lançamento de uma moeda e um dado simultaneamente, seja $A$ = "moeda dá cara" e $B$ = "dado mostra 6".

- $P(A) = 1/2$ e $P(B) = 1/6$
- $P(A \cap B) = P(\text{cara e 6}) = 1/12$
- Como $P(A) \cdot P(B) = 1/2 \times 1/6 = 1/12 = P(A \cap B)$, os eventos são independentes.

**Exemplo 2 — Eventos dependentes:**

Em uma urna com 3 bolas vermelhas e 2 azuis, retiramos 2 bolas sem reposição. Seja $A$ = "primeira bola vermelha" e $B$ = "segunda bola vermelha".

- $P(A) = 3/5$
- $P(B \mid A) = 2/4 = 1/2 \neq P(B)$

Os eventos são dependentes porque a retirada sem reposição altera as proporções na urna.

**Exemplo 3 — Extensão para $n$ eventos:**

Três eventos $A$, $B$ e $C$ são *mutuamente independentes* se:

$$
P(A \cap B) = P(A)P(B), \quad P(A \cap C) = P(A)P(C), \quad P(B \cap C) = P(B)P(C)
$$
$$
\text{e} \quad P(A \cap B \cap C) = P(A)P(B)P(C)
$$

::: {.callout-tip title="Exercício de Fixação"}
**Exercício 2.13** ⭐

Uma moeda justa é lançada 4 vezes. Qual a probabilidade de obter 4 caras consecutivas? Justifique usando independência.
:::

::: {.callout-tip title="Exercício de Fixação"}
**Exercício 2.14** ⭐⭐

Um sistema de segurança possui 3 sensores independentes. Cada sensor tem probabilidade 0,9 de detectar uma intrusão. Qual a probabilidade de:

a) Todos os sensores detectarem a intrusão?
b) Nenhum sensor detectar?
c) Pelo menos um sensor detectar?
:::

## Variáveis Aleatórias {#sec-variaveis-aleatorias}

Até agora, trabalhamos com eventos como subconjuntos do espaço amostral. As **variáveis aleatórias** nos permitem associar valores numéricos aos resultados do experimento, facilitando enormemente a análise.

### Definição

::: {.callout-note title="Definição"}
Uma **variável aleatória** $X$ é uma função que associa a cada resultado do espaço amostral $\Omega$ um número real:

$$
X: \Omega \to \mathbb{R}
$$
:::

**Exemplo:** No lançamento de duas moedas ($\Omega = \{CC, CK, KC, KK\}$), podemos definir $X$ = "número de caras". Então:

| Resultado | $X$ |
|-----------|-----|
| $KK$      | 0   |
| $CK$      | 1   |
| $KC$      | 1   |
| $CC$      | 2   |

### Variáveis Aleatórias Discretas

Uma variável aleatória é **discreta** quando assume um número finito ou infinito contável de valores.

#### Função de Probabilidade (PMF)

::: {.callout-note title="Definição"}
A **função de probabilidade** (ou função massa de probabilidade, PMF) de uma variável aleatória discreta $X$ é:

$$
p(x) = P(X = x)
$$

com as propriedades:

1. $p(x) \geq 0$ para todo $x$
2. $\sum_x p(x) = 1$
:::

**Exemplo (continuação):** Para $X$ = número de caras em 2 lançamentos:

$$
P(X = 0) = 1/4, \quad P(X = 1) = 2/4 = 1/2, \quad P(X = 2) = 1/4
$$

#### Função de Distribuição Acumulada (CDF)

::: {.callout-note title="Definição"}
A **função de distribuição acumulada** (CDF) de $X$ é:

$$
F(x) = P(X \leq x) = \sum_{x_i \leq x} p(x_i)
$$
:::

#### Esperança (Valor Esperado)

::: {.callout-note title="Definição"}
A **esperança** (ou valor esperado) de uma variável aleatória discreta $X$ é:

$$
E(X) = \mu = \sum_x x \cdot p(x)
$$
:::

A esperança pode ser interpretada como a "média ponderada" dos valores de $X$, onde os pesos são as probabilidades.

**Exemplo:** Para $X$ = número de caras em 2 lançamentos:

$$
E(X) = 0 \times \frac{1}{4} + 1 \times \frac{1}{2} + 2 \times \frac{1}{4} = 0 + 0{,}5 + 0{,}5 = 1
$$

**Propriedades da esperança:**

- $E(aX + b) = aE(X) + b$, para constantes $a$ e $b$
- $E(X + Y) = E(X) + E(Y)$ (vale sempre, mesmo para variáveis dependentes)

#### Variância

::: {.callout-note title="Definição"}
A **variância** de $X$ mede a dispersão em torno da esperança:

$$
\text{Var}(X) = \sigma^2 = E[(X - \mu)^2] = \sum_x (x - \mu)^2 \cdot p(x)
$$

Forma alternativa (computacionalmente mais prática):

$$
\text{Var}(X) = E(X^2) - [E(X)]^2
$$
:::

O **desvio padrão** é $\sigma = \sqrt{\text{Var}(X)}$.

**Exemplo:** Para $X$ = número de caras em 2 lançamentos com $E(X) = 1$:

$$
E(X^2) = 0^2 \times \frac{1}{4} + 1^2 \times \frac{1}{2} + 2^2 \times \frac{1}{4} = 0 + 0{,}5 + 1 = 1{,}5
$$
$$
\text{Var}(X) = 1{,}5 - 1^2 = 0{,}5
$$

**Propriedades da variância:**

- $\text{Var}(aX + b) = a^2 \text{Var}(X)$
- Se $X$ e $Y$ são independentes: $\text{Var}(X + Y) = \text{Var}(X) + \text{Var}(Y)$

### Variáveis Aleatórias Contínuas

Uma variável aleatória é **contínua** quando pode assumir qualquer valor em um intervalo da reta real.

#### Função Densidade de Probabilidade (PDF)

::: {.callout-note title="Definição"}
Uma variável aleatória contínua $X$ é descrita por sua **função densidade de probabilidade** (PDF) $f(x)$, tal que:

1. $f(x) \geq 0$ para todo $x$
2. $\int_{-\infty}^{\infty} f(x) \, dx = 1$
3. $P(a \leq X \leq b) = \int_a^b f(x) \, dx$
:::

**Importante:** Para variáveis contínuas, $P(X = x) = 0$ para qualquer valor específico $x$. A probabilidade só faz sentido para intervalos.

#### Esperança e Variância (caso contínuo)

$$
E(X) = \int_{-\infty}^{\infty} x \cdot f(x) \, dx
$$
$$
\text{Var}(X) = \int_{-\infty}^{\infty} (x - \mu)^2 \cdot f(x) \, dx = E(X^2) - [E(X)]^2
$$

::: {.callout-tip title="Exercício de Fixação"}
**Exercício 2.15** ⭐

Um dado justo é lançado. Seja $X$ o valor obtido. Calcule $E(X)$ e $\text{Var}(X)$.
:::

::: {.callout-tip title="Exercício de Fixação"}
**Exercício 2.16** ⭐⭐

Uma variável aleatória discreta $X$ tem a seguinte distribuição:

| $x$    | 1   | 2   | 3   | 4   |
|--------|-----|-----|-----|-----|
| $P(X=x)$ | 0,1 | 0,3 | $k$ | 0,2 |

a) Determine o valor de $k$.
b) Calcule $E(X)$ e $\text{Var}(X)$.
c) Calcule $P(X \geq 2)$.
:::

## Distribuições de Probabilidade {#sec-distribuicoes}

As distribuições de probabilidade são modelos matemáticos que descrevem o comportamento de variáveis aleatórias em diversas situações. Conhecer essas distribuições nos permite resolver problemas práticos sem precisar enumerar todo o espaço amostral.

### Distribuições Discretas

#### Distribuição Binomial {#sec-binomial}

A distribuição binomial modela o número de "sucessos" em uma sequência de $n$ ensaios independentes, cada um com probabilidade de sucesso $p$.

::: {.callout-note title="Definição"}
Se $X \sim \text{Binomial}(n, p)$, então:

$$
P(X = k) = \binom{n}{k} p^k (1-p)^{n-k}, \quad k = 0, 1, 2, \ldots, n
$$

**Parâmetros:**

- $n$: número de ensaios
- $p$: probabilidade de sucesso em cada ensaio

**Esperança e variância:**

$$
E(X) = np \qquad \text{Var}(X) = np(1-p)
$$
:::

**Exemplo:** Um exame de múltipla escolha tem 10 questões com 5 alternativas cada. Se um aluno responde todas ao acaso, qual a probabilidade de acertar exatamente 3 questões?

- $n = 10$, $p = 1/5 = 0{,}2$, $k = 3$

$$
P(X = 3) = \binom{10}{3} (0{,}2)^3 (0{,}8)^7 = 120 \times 0{,}008 \times 0{,}2097 \approx 0{,}2013
$$

```{r}
#| echo: true
#| eval: false

# Distribuição Binomial em R
n <- 10
p <- 0.2

# P(X = 3)
dbinom(3, size = n, prob = p)

# P(X <= 3) — probabilidade acumulada
pbinom(3, size = n, prob = p)

# Gráfico da distribuição Binomial(10, 0.2)
x <- 0:n
prob <- dbinom(x, size = n, prob = p)

barplot(prob, names.arg = x, col = "#448EE3", border = "white",
        xlab = "Número de acertos (k)", ylab = "P(X = k)",
        main = paste0("Distribuição Binomial (n = ", n, ", p = ", p, ")"))

# Destacando P(X = 3)
cores <- ifelse(x == 3, "#2D4188", "#448EE3")
barplot(prob, names.arg = x, col = cores, border = "white",
        xlab = "Número de acertos (k)", ylab = "P(X = k)",
        main = paste0("Distribuição Binomial (n = ", n, ", p = ", p, ")"))
```

::: {.callout-tip title="Exercício de Fixação"}
**Exercício 2.17** ⭐

Uma moeda justa é lançada 8 vezes. Calcule:

a) A probabilidade de obter exatamente 4 caras.
b) A probabilidade de obter no máximo 2 caras.
c) A esperança e o desvio padrão do número de caras.
:::

#### Distribuição de Poisson {#sec-poisson}

A distribuição de Poisson modela o número de ocorrências de um evento em um intervalo fixo de tempo ou espaço, quando as ocorrências são independentes e a taxa média é constante.

::: {.callout-note title="Definição"}
Se $X \sim \text{Poisson}(\lambda)$, então:

$$
P(X = k) = \frac{e^{-\lambda} \lambda^k}{k!}, \quad k = 0, 1, 2, \ldots
$$

**Parâmetro:**

- $\lambda > 0$: número médio de ocorrências no intervalo

**Esperança e variância:**

$$
E(X) = \lambda \qquad \text{Var}(X) = \lambda
$$
:::

Note que na distribuição de Poisson, a média e a variância são iguais --- essa é uma propriedade característica.

**Exemplo:** Uma central de atendimento recebe, em média, 4 chamadas por hora. Qual a probabilidade de receber exatamente 6 chamadas em uma hora?

$$
P(X = 6) = \frac{e^{-4} \cdot 4^6}{6!} = \frac{0{,}0183 \times 4096}{720} \approx 0{,}1042
$$

```{r}
#| echo: true
#| eval: false

# Distribuição de Poisson em R
lambda <- 4

# P(X = 6)
dpois(6, lambda = lambda)

# Gráfico da distribuição Poisson(4)
x <- 0:15
prob <- dpois(x, lambda = lambda)

barplot(prob, names.arg = x, col = "#448EE3", border = "white",
        xlab = "Número de chamadas (k)", ylab = "P(X = k)",
        main = paste0("Distribuição de Poisson (λ = ", lambda, ")"))
```

::: {.callout-tip title="Exercício de Fixação"}
**Exercício 2.18** ⭐⭐

Uma loja recebe, em média, 3 reclamações por dia. Assumindo que o número de reclamações segue uma distribuição de Poisson, calcule:

a) A probabilidade de não receber nenhuma reclamação em um dia.
b) A probabilidade de receber mais de 5 reclamações.
c) A probabilidade de receber no máximo 2 reclamações em um período de 2 dias.

*Dica para o item c):* em 2 dias, $\lambda = 6$.
:::

### Distribuições Contínuas

#### Distribuição Exponencial {#sec-exponencial}

A distribuição exponencial modela o tempo entre ocorrências de um evento em um processo de Poisson.

::: {.callout-note title="Definição"}
Se $X \sim \text{Exp}(\lambda)$, sua função densidade é:

$$
f(x) = \lambda e^{-\lambda x}, \quad x \geq 0
$$

**Parâmetro:**

- $\lambda > 0$: taxa de ocorrência

**Esperança e variância:**

$$
E(X) = \frac{1}{\lambda} \qquad \text{Var}(X) = \frac{1}{\lambda^2}
$$

**CDF:**

$$
F(x) = P(X \leq x) = 1 - e^{-\lambda x}, \quad x \geq 0
$$
:::

Uma propriedade importante da distribuição exponencial é a **falta de memória**: $P(X > s + t \mid X > s) = P(X > t)$.

**Exemplo:** O tempo médio entre chamadas em uma central é de 15 minutos ($\lambda = 1/15$ chamadas/minuto). Qual a probabilidade de esperar mais de 20 minutos pela próxima chamada?

$$
P(X > 20) = 1 - F(20) = e^{-20/15} = e^{-4/3} \approx 0{,}2636
$$

```{r}
#| echo: true
#| eval: false

# Distribuição Exponencial em R
lambda <- 1/15

# P(X > 20)
1 - pexp(20, rate = lambda)
# ou equivalentemente:
pexp(20, rate = lambda, lower.tail = FALSE)

# Gráfico da PDF
x <- seq(0, 60, by = 0.1)
fx <- dexp(x, rate = lambda)

plot(x, fx, type = "l", col = "#448EE3", lwd = 2,
     xlab = "Tempo (minutos)", ylab = "f(x)",
     main = paste0("Distribuição Exponencial (λ = 1/15)"))

# Sombrear P(X > 20)
x_sombra <- seq(20, 60, by = 0.1)
y_sombra <- dexp(x_sombra, rate = lambda)
polygon(c(20, x_sombra, 60), c(0, y_sombra, 0),
        col = rgb(0.27, 0.56, 0.89, alpha = 0.3), border = NA)
text(35, 0.01, "P(X > 20) ≈ 0.264", col = "#2D4188", cex = 1.1)
```

::: {.callout-tip title="Exercício de Fixação"}
**Exercício 2.19** ⭐

O tempo de vida útil de um componente eletrônico segue uma distribuição exponencial com média de 500 horas. Calcule:

a) A probabilidade de o componente durar mais de 600 horas.
b) A probabilidade de o componente durar entre 400 e 700 horas.
:::

#### Distribuição Normal {#sec-normal}

A distribuição normal (ou gaussiana) é a mais importante da estatística. Ela aparece naturalmente em diversos fenômenos e é central para a inferência estatística, conforme veremos no @cap-inferencia.

::: {.callout-note title="Definição"}
Se $X \sim N(\mu, \sigma^2)$, sua função densidade é:

$$
f(x) = \frac{1}{\sigma\sqrt{2\pi}} \exp\left(-\frac{(x - \mu)^2}{2\sigma^2}\right), \quad -\infty < x < \infty
$$

**Parâmetros:**

- $\mu$: média (centro da distribuição)
- $\sigma^2$: variância (controla a dispersão)

**Esperança e variância:**

$$
E(X) = \mu \qquad \text{Var}(X) = \sigma^2
$$
:::

**Propriedades da distribuição normal:**

- A curva é simétrica em torno de $\mu$.
- $\mu = \text{mediana} = \text{moda}$
- A área total sob a curva é 1.
- **Regra empírica (68-95-99,7):**
  - Aproximadamente 68% dos dados estão entre $\mu \pm \sigma$
  - Aproximadamente 95% entre $\mu \pm 2\sigma$
  - Aproximadamente 99,7% entre $\mu \pm 3\sigma$

#### Normal Padrão e Padronização

A **normal padrão** é a distribuição normal com $\mu = 0$ e $\sigma = 1$, denotada $Z \sim N(0, 1)$.

Qualquer variável normal pode ser transformada (padronizada) em uma normal padrão:

$$
Z = \frac{X - \mu}{\sigma}
$$

Isso permite usar tabelas ou funções computacionais da normal padrão para calcular probabilidades de qualquer distribuição normal.

**Exemplo:** As notas de um vestibular seguem uma distribuição normal com $\mu = 60$ e $\sigma = 10$. Qual a probabilidade de um candidato obter nota entre 55 e 75?

$$
P(55 \leq X \leq 75) = P\left(\frac{55 - 60}{10} \leq Z \leq \frac{75 - 60}{10}\right) = P(-0{,}5 \leq Z \leq 1{,}5)
$$
$$
= \Phi(1{,}5) - \Phi(-0{,}5) = 0{,}9332 - 0{,}3085 = 0{,}6247
$$

```{r}
#| echo: true
#| eval: false

# Distribuição Normal em R
mu <- 60
sigma <- 10

# P(55 <= X <= 75)
pnorm(75, mean = mu, sd = sigma) - pnorm(55, mean = mu, sd = sigma)

# Funções úteis da Normal em R:
# dnorm(x, mean, sd) — densidade (PDF)
# pnorm(q, mean, sd) — probabilidade acumulada P(X <= q)
# qnorm(p, mean, sd) — quantil (inverso da CDF)
# rnorm(n, mean, sd) — gerar amostras aleatórias

# Exemplo: qual a nota mínima para estar entre os 10% melhores?
qnorm(0.90, mean = mu, sd = sigma)

# Gráfico da Normal com área sombreada
x <- seq(30, 90, by = 0.1)
fx <- dnorm(x, mean = mu, sd = sigma)

plot(x, fx, type = "l", col = "#2D4188", lwd = 2,
     xlab = "Nota", ylab = "f(x)",
     main = "Distribuição Normal (μ = 60, σ = 10)")

# Sombrear P(55 <= X <= 75)
x_sombra <- seq(55, 75, by = 0.1)
y_sombra <- dnorm(x_sombra, mean = mu, sd = sigma)
polygon(c(55, x_sombra, 75), c(0, y_sombra, 0),
        col = rgb(0.27, 0.56, 0.89, alpha = 0.3), border = NA)
text(65, 0.015, "P(55 ≤ X ≤ 75) ≈ 0.625", col = "#2D4188", cex = 1.1)

# Regra empírica: 68-95-99.7
cat("P(μ ± 1σ) =", pnorm(mu + sigma, mu, sigma) - pnorm(mu - sigma, mu, sigma), "\n")
cat("P(μ ± 2σ) =", pnorm(mu + 2*sigma, mu, sigma) - pnorm(mu - 2*sigma, mu, sigma), "\n")
cat("P(μ ± 3σ) =", pnorm(mu + 3*sigma, mu, sigma) - pnorm(mu - 3*sigma, mu, sigma), "\n")
```

```{r}
#| echo: true
#| eval: false

# Comparação visual de distribuições normais com diferentes parâmetros
x <- seq(-10, 30, by = 0.1)

plot(x, dnorm(x, mean = 10, sd = 2), type = "l", col = "#448EE3", lwd = 2,
     xlab = "x", ylab = "f(x)",
     main = "Efeito dos parâmetros μ e σ na Normal",
     ylim = c(0, 0.25))
lines(x, dnorm(x, mean = 10, sd = 4), col = "#2D4188", lwd = 2, lty = 2)
lines(x, dnorm(x, mean = 15, sd = 2), col = "#E34444", lwd = 2, lty = 3)
legend("topright",
       legend = c("N(10, 4)", "N(10, 16)", "N(15, 4)"),
       col = c("#448EE3", "#2D4188", "#E34444"),
       lty = c(1, 2, 3), lwd = 2)
```

::: {.callout-tip title="Exercício de Fixação"}
**Exercício 2.20** ⭐⭐

Os pesos de recém-nascidos em um hospital seguem distribuição normal com $\mu = 3{,}2$ kg e $\sigma = 0{,}5$ kg.

a) Qual a probabilidade de um bebê pesar mais de 4 kg?
b) Qual a probabilidade de um bebê pesar entre 2,5 kg e 3,8 kg?
c) Abaixo de qual peso estão os 5% mais leves? (Use `qnorm` em R.)
:::

::: {.callout-tip title="Exercício de Fixação"}
**Exercício 2.21** ⭐⭐⭐

O tempo de conclusão de uma prova segue distribuição normal com $\mu = 90$ minutos e $\sigma = 15$ minutos. O professor estipula 120 minutos para a prova.

a) Qual a probabilidade de um aluno não conseguir terminar no tempo?
b) Se 40 alunos fazem a prova, quantos se espera que não terminem?
c) Quanto tempo o professor deveria dar para que no máximo 1% dos alunos não terminasse?

*Dica para c):* use a função `qnorm`.
:::

## Resumo do Capítulo {#sec-resumo-prob}

Neste capítulo, percorremos os fundamentos da teoria da probabilidade:

| Conceito | Descrição |
|----------|-----------|
| Experimento aleatório | Processo com resultado incerto |
| Espaço amostral ($\Omega$) | Conjunto de todos os resultados possíveis |
| Evento | Subconjunto de $\Omega$ |
| Probabilidade clássica | $P(A) = n(A)/n(\Omega)$ |
| Axiomas de Kolmogorov | Base formal da probabilidade |
| Complementar | $P(A^c) = 1 - P(A)$ |
| Inclusão-exclusão | $P(A \cup B) = P(A) + P(B) - P(A \cap B)$ |
| Prob. condicional | $P(A \mid B) = P(A \cap B) / P(B)$ |
| Teorema de Bayes | Inversão de probabilidades condicionais |
| Independência | $P(A \cap B) = P(A) \cdot P(B)$ |
| Variável aleatória | Função de $\Omega$ em $\mathbb{R}$ |
| Esperança | $E(X)$ — média ponderada pelas probabilidades |
| Variância | $\text{Var}(X)$ — dispersão em torno da média |
| Binomial | Número de sucessos em $n$ ensaios: $\text{Bin}(n, p)$ |
| Poisson | Contagem de eventos em intervalo fixo: $\text{Poi}(\lambda)$ |
| Exponencial | Tempo entre eventos: $\text{Exp}(\lambda)$ |
| Normal | Distribuição simétrica em sino: $N(\mu, \sigma^2)$ |

No próximo capítulo, utilizaremos essas distribuições --- em especial a normal --- como base para a **inferência estatística**: a arte de tirar conclusões sobre populações a partir de amostras.

### Referências do Capítulo

- BUSSAB, W. O.; MORETTIN, P. A. **Estatística Básica**. 9ª ed. Caps. 5–9. São Paulo: Saraiva, 2017.
- ROSS, S. **Probabilidade: Um Curso Moderno com Aplicações**. 8ª ed. Caps. 2–5. Porto Alegre: Bookman, 2010.
- DANTAS, C. A. B. **Probabilidade: Um Curso Introdutório**. 3ª ed. São Paulo: Edusp, 2004.
