# Regressão Linear Simples {#cap-regressao}

Nos capítulos anteriores, aprendemos a descrever variáveis individualmente (Estatística Descritiva) e a fazer inferências sobre parâmetros populacionais (Inferência Estatística). Agora, daremos um passo além: investigar a **relação entre duas variáveis quantitativas**. A ferramenta fundamental para isso é a **Regressão Linear Simples**.

## Introdução: Relações entre Variáveis

Muitas perguntas de pesquisa envolvem a relação entre duas variáveis:

- Alunos que estudam mais horas obtêm notas mais altas?
- Funcionários com mais experiência recebem salários maiores?
- O consumo de combustível de um carro depende da velocidade?

### Diagramas de dispersão

O primeiro passo para investigar a relação entre duas variáveis quantitativas é construir um **diagrama de dispersão** (*scatter plot*), no qual cada observação é representada por um ponto no plano cartesiano.

```{r}
#| echo: true
#| eval: false

# Carregar dados
dados <- read.csv("dados/pesquisa_exemplo.csv")

# Diagrama de dispersão: horas_estudo vs nota_final
plot(dados$horas_estudo, dados$nota_final,
     xlab = "Horas de Estudo",
     ylab = "Nota Final",
     main = "Relação entre Horas de Estudo e Nota Final",
     pch = 19,
     col = "#448EE3")
```

### Correlação vs. Causalidade

::: {.callout-note title="Definição"}
O **coeficiente de correlação de Pearson** ($r$) mede a intensidade e a direção da relação **linear** entre duas variáveis quantitativas:

$$
r = \frac{\sum_{i=1}^{n}(x_i - \bar{x})(y_i - \bar{y})}{\sqrt{\sum_{i=1}^{n}(x_i - \bar{x})^2 \cdot \sum_{i=1}^{n}(y_i - \bar{y})^2}}
$$

O valor de $r$ varia entre $-1$ e $+1$.
:::

**Interpretação:**

| Valor de $r$ | Interpretação |
|---|---|
| $r = +1$ | Correlação linear positiva perfeita |
| $0{,}7 \leq r < 1$ | Correlação positiva forte |
| $0{,}3 \leq r < 0{,}7$ | Correlação positiva moderada |
| $0 < r < 0{,}3$ | Correlação positiva fraca |
| $r = 0$ | Ausência de correlação linear |
| $r < 0$ | Correlação negativa (análogo) |

::: {.callout-warning title="Atenção"}
**Correlação não implica causalidade.** Duas variáveis podem estar correlacionadas por diversos motivos: relação causal direta, causa comum (variável confundidora) ou até mera coincidência. Apenas estudos experimentais bem desenhados permitem inferir causalidade.
:::

```{r}
#| echo: true
#| eval: false

# Calcular a correlação entre horas_estudo e nota_final
r <- cor(dados$horas_estudo, dados$nota_final)
cat("Correlação de Pearson (horas_estudo, nota_final):", round(r, 4), "\n")
```

::: {.callout-tip title="Exercício de Fixação"}
**Exercício 4.1** ⭐

Classifique cada afirmação como verdadeira ou falsa:

a) Se $r = 0{,}95$, então a relação entre as variáveis é necessariamente causal.
b) O coeficiente de correlação de Pearson só detecta relações lineares.
c) Se $r = 0$, não existe nenhuma relação entre as variáveis.
d) A correlação é sensível a outliers.
:::

::: {.callout-tip title="Exercício de Fixação"}
**Exercício 4.2** ⭐⭐

Usando o conjunto de dados `pesquisa_exemplo.csv`, calcule a correlação de Pearson entre:

a) `idade` e `renda`
b) `idade` e `nota_final`
c) `renda` e `nota_final`

Interprete cada resultado. Qual par de variáveis apresenta a correlação mais forte?
:::

## O Modelo Linear Simples

O modelo de **Regressão Linear Simples** busca descrever a relação entre uma variável **resposta** (ou dependente) $Y$ e uma variável **explicativa** (ou independente) $X$ por meio de uma reta.

::: {.callout-note title="Definição"}
O **modelo de Regressão Linear Simples** é dado por:

$$
Y_i = \beta_0 + \beta_1 X_i + \varepsilon_i, \quad i = 1, 2, \ldots, n
$$

onde:

- $Y_i$ é o valor observado da variável resposta para a $i$-ésima observação
- $X_i$ é o valor da variável explicativa
- $\beta_0$ é o **intercepto** (valor esperado de $Y$ quando $X = 0$)
- $\beta_1$ é o **coeficiente angular** (variação esperada em $Y$ para cada aumento de uma unidade em $X$)
- $\varepsilon_i$ é o **erro aleatório** (componente não explicado pelo modelo)
:::

### Pressupostos do modelo

Para que a inferência baseada no modelo seja válida, os seguintes pressupostos devem ser satisfeitos:

1. **Linearidade**: a relação entre $X$ e $Y$ é linear (na média).
2. **Independência**: os erros $\varepsilon_i$ são independentes entre si.
3. **Homocedasticidade**: a variância dos erros é constante: $\text{Var}(\varepsilon_i) = \sigma^2$ para todo $i$.
4. **Normalidade**: os erros seguem distribuição normal: $\varepsilon_i \sim N(0, \sigma^2)$.

Esses pressupostos podem ser resumidos como:

$$
\varepsilon_i \overset{\text{iid}}{\sim} N(0, \sigma^2)
$$

::: {.callout-tip title="Exercício de Fixação"}
**Exercício 4.3** ⭐

No contexto do nosso conjunto de dados, queremos modelar `nota_final` como função de `horas_estudo`. Identifique:

a) A variável resposta ($Y$) e a variável explicativa ($X$).
b) O significado prático de $\beta_0$ e $\beta_1$ neste contexto.
c) O que o termo $\varepsilon_i$ representa neste problema.
:::

::: {.callout-tip title="Exercício de Fixação"}
**Exercício 4.4** ⭐⭐

Explique, com exemplos práticos, o que acontece quando cada um dos pressupostos do modelo linear é violado:

a) Violação da linearidade.
b) Violação da homocedasticidade.
c) Violação da normalidade dos erros.
:::

## Estimação por Mínimos Quadrados (OLS)

O método dos **Mínimos Quadrados Ordinários** (*Ordinary Least Squares* — OLS) encontra os valores de $\beta_0$ e $\beta_1$ que minimizam a soma dos quadrados dos resíduos.

### Ideia geométrica

A reta de regressão $\hat{y} = \hat{\beta}_0 + \hat{\beta}_1 x$ é aquela que minimiza a soma das distâncias verticais ao quadrado entre os pontos observados e a reta:

$$
\text{SQE} = \sum_{i=1}^{n}(y_i - \hat{y}_i)^2 = \sum_{i=1}^{n}(y_i - \hat{\beta}_0 - \hat{\beta}_1 x_i)^2
$$

### Derivação das fórmulas

Para minimizar SQE, calculamos as derivadas parciais em relação a $\hat{\beta}_0$ e $\hat{\beta}_1$ e igualamos a zero:

$$
\frac{\partial \text{SQE}}{\partial \hat{\beta}_0} = -2\sum_{i=1}^{n}(y_i - \hat{\beta}_0 - \hat{\beta}_1 x_i) = 0
$$

$$
\frac{\partial \text{SQE}}{\partial \hat{\beta}_1} = -2\sum_{i=1}^{n}x_i(y_i - \hat{\beta}_0 - \hat{\beta}_1 x_i) = 0
$$

Resolvendo esse sistema de **equações normais**, obtemos:

::: {.callout-note title="Definição"}
**Estimadores de Mínimos Quadrados:**

$$
\hat{\beta}_1 = \frac{\sum_{i=1}^{n}(x_i - \bar{x})(y_i - \bar{y})}{\sum_{i=1}^{n}(x_i - \bar{x})^2} = \frac{S_{xy}}{S_{xx}}
$$

$$
\hat{\beta}_0 = \bar{y} - \hat{\beta}_1 \bar{x}
$$

onde:

- $S_{xy} = \sum_{i=1}^{n}(x_i - \bar{x})(y_i - \bar{y})$ é a soma dos produtos cruzados
- $S_{xx} = \sum_{i=1}^{n}(x_i - \bar{x})^2$ é a soma dos quadrados de $X$
:::

Observe que $\hat{\beta}_1$ tem uma relação direta com a correlação de Pearson:

$$
\hat{\beta}_1 = r \cdot \frac{s_y}{s_x}
$$

e a reta de regressão sempre passa pelo ponto $(\bar{x}, \bar{y})$.

### Cálculo manual (exemplo)

Considere cinco observações:

| $x$ | $y$ |
|---|---|
| 2 | 4 |
| 4 | 7 |
| 6 | 8 |
| 8 | 11 |
| 10 | 13 |

- $\bar{x} = 6$, $\bar{y} = 8{,}6$
- $S_{xy} = (2-6)(4-8{,}6) + (4-6)(7-8{,}6) + \ldots + (10-6)(13-8{,}6) = 18{,}4 + 3{,}2 + 0 + 4{,}8 + 17{,}6 = 44$
- $S_{xx} = 16 + 4 + 0 + 4 + 16 = 40$
- $\hat{\beta}_1 = 44/40 = 1{,}1$
- $\hat{\beta}_0 = 8{,}6 - 1{,}1 \times 6 = 2{,}0$
- Reta: $\hat{y} = 2{,}0 + 1{,}1x$

**Interpretação**: para cada hora adicional de estudo, a nota aumenta, em média, 1,1 ponto.

::: {.callout-tip title="Exercício de Fixação"}
**Exercício 4.5** ⭐⭐

Dados os seguintes pares $(x, y)$: $(1, 3)$, $(2, 5)$, $(3, 4)$, $(4, 8)$, $(5, 9)$.

a) Calcule $\bar{x}$, $\bar{y}$, $S_{xy}$ e $S_{xx}$.
b) Obtenha $\hat{\beta}_0$ e $\hat{\beta}_1$.
c) Escreva a equação da reta de regressão.
d) Usando a reta, preveja o valor de $Y$ quando $X = 3{,}5$.
:::

::: {.callout-tip title="Exercício de Fixação"}
**Exercício 4.6** ⭐⭐

Demonstre que a reta de regressão estimada sempre passa pelo ponto $(\bar{x}, \bar{y})$. *Dica*: substitua $x = \bar{x}$ na equação $\hat{y} = \hat{\beta}_0 + \hat{\beta}_1 x$ e use a relação $\hat{\beta}_0 = \bar{y} - \hat{\beta}_1\bar{x}$.
:::

## Coeficiente de Determinação ($R^2$)

Uma vez ajustado o modelo, precisamos medir o quanto ele explica da variação observada em $Y$.

### Decomposição da variabilidade

A variação total de $Y$ pode ser decomposta em duas partes:

$$
\underbrace{\sum_{i=1}^{n}(y_i - \bar{y})^2}_{\text{SQT}} = \underbrace{\sum_{i=1}^{n}(\hat{y}_i - \bar{y})^2}_{\text{SQR}} + \underbrace{\sum_{i=1}^{n}(y_i - \hat{y}_i)^2}_{\text{SQE}}
$$

onde:

- **SQT** (Soma de Quadrados Total): variação total de $Y$.
- **SQR** (Soma de Quadrados da Regressão): variação de $Y$ explicada pelo modelo.
- **SQE** (Soma de Quadrados dos Erros/Resíduos): variação não explicada.

::: {.callout-note title="Definição"}
O **Coeficiente de Determinação** $R^2$ é a proporção da variação total de $Y$ que é explicada pelo modelo de regressão:

$$
R^2 = \frac{\text{SQR}}{\text{SQT}} = 1 - \frac{\text{SQE}}{\text{SQT}}
$$

onde $0 \leq R^2 \leq 1$.
:::

**Interpretação:**

- $R^2 = 0$: o modelo não explica nada da variação de $Y$.
- $R^2 = 1$: o modelo explica toda a variação de $Y$ (ajuste perfeito).
- $R^2 = 0{,}85$: 85% da variação de $Y$ é explicada pela variável $X$.

Na regressão linear simples, $R^2 = r^2$ (quadrado da correlação de Pearson).

::: {.callout-tip title="Exercício de Fixação"}
**Exercício 4.7** ⭐

Se a correlação de Pearson entre $X$ e $Y$ é $r = -0{,}80$, qual é o valor de $R^2$? Interprete o resultado.
:::

::: {.callout-tip title="Exercício de Fixação"}
**Exercício 4.8** ⭐⭐

Um modelo de regressão foi ajustado e obteve-se SQT = 500 e SQE = 120.

a) Calcule SQR e $R^2$.
b) Interprete o valor de $R^2$ obtido.
c) É possível ter $R^2$ alto mas o modelo ser inadequado? Dê um exemplo.
:::

## Análise de Resíduos

O ajuste de um modelo de regressão não está completo sem a verificação dos pressupostos. A **análise de resíduos** é a principal ferramenta para essa verificação.

::: {.callout-note title="Definição"}
O **resíduo** da $i$-ésima observação é a diferença entre o valor observado e o valor predito pelo modelo:

$$
e_i = y_i - \hat{y}_i
$$
:::

Se o modelo estiver bem ajustado e os pressupostos forem satisfeitos, os resíduos devem se comportar como realizações de variáveis aleatórias normais com média zero e variância constante.

### Gráficos diagnósticos

Os principais gráficos para análise de resíduos são:

1. **Resíduos vs. Valores ajustados** ($e_i$ vs. $\hat{y}_i$): verifica linearidade e homocedasticidade. Deve apresentar pontos distribuídos aleatoriamente em torno de zero, sem padrão.

2. **QQ-plot dos resíduos**: verifica normalidade. Os pontos devem seguir aproximadamente a diagonal.

3. **Resíduos vs. Ordem** (se os dados forem sequenciais): verifica independência.

**Padrões problemáticos:**

- **Funil** (variância crescente): violação da homocedasticidade.
- **Curvatura**: violação da linearidade — pode ser necessário transformar variáveis ou usar modelo não linear.
- **Pontos isolados**: possíveis outliers ou observações influentes.

::: {.callout-tip title="Exercício de Fixação"}
**Exercício 4.9** ⭐⭐

Descreva o que cada um dos padrões abaixo no gráfico de resíduos vs. valores ajustados indica sobre o modelo:

a) Pontos espalhados aleatoriamente em torno de zero.
b) Padrão em formato de "U" (parábola).
c) Formato de funil (variância aumentando da esquerda para a direita).
d) Um ponto muito distante dos demais.
:::

::: {.callout-tip title="Exercício de Fixação"}
**Exercício 4.10** ⭐⭐

Explique por que dividimos a SQE por $n - 2$ (e não por $n$) para estimar $\sigma^2$ no modelo de regressão linear simples:

$$
\hat{\sigma}^2 = \frac{\text{SQE}}{n - 2} = \frac{\sum_{i=1}^{n} e_i^2}{n - 2}
$$

*Dica*: quantos parâmetros foram estimados?
:::

## Aplicação em R

Vamos realizar uma análise completa de regressão linear simples utilizando o conjunto de dados `pesquisa_exemplo.csv`, investigando a relação entre **horas de estudo** ($X$) e **nota final** ($Y$).

### Passo 1: Exploração visual

```{r}
#| echo: true
#| eval: false

# Carregar dados
dados <- read.csv("dados/pesquisa_exemplo.csv")

# Estatísticas descritivas das variáveis
summary(dados[, c("horas_estudo", "nota_final")])
```

```{r}
#| echo: true
#| eval: false

# Diagrama de dispersão com reta de regressão
plot(dados$horas_estudo, dados$nota_final,
     xlab = "Horas de Estudo",
     ylab = "Nota Final",
     main = "Regressão: Nota Final ~ Horas de Estudo",
     pch = 19,
     col = "#448EE3",
     cex = 1.2)
abline(lm(nota_final ~ horas_estudo, data = dados),
       col = "#2D4188", lwd = 2)
grid()
```

### Passo 2: Ajuste do modelo

```{r}
#| echo: true
#| eval: false

# Ajustar o modelo de regressão
modelo <- lm(nota_final ~ horas_estudo, data = dados)

# Resumo completo do modelo
summary(modelo)
```

**Interpretação da saída:**

- `(Intercept)`: estimativa de $\hat{\beta}_0$ — valor esperado da nota quando horas de estudo = 0.
- `horas_estudo`: estimativa de $\hat{\beta}_1$ — acréscimo esperado na nota para cada hora adicional de estudo.
- `Pr(>|t|)`: valor-p do teste $H_0: \beta = 0$. Valores pequenos indicam significância.
- `Multiple R-squared`: $R^2$ — proporção da variação da nota explicada pelas horas de estudo.
- `F-statistic`: teste global do modelo ($H_0: \beta_1 = 0$).

```{r}
#| echo: true
#| eval: false

# Extraindo os coeficientes
coefs <- coef(modelo)
cat("Intercepto (beta_0):", round(coefs[1], 4), "\n")
cat("Coeficiente angular (beta_1):", round(coefs[2], 4), "\n")
cat("\nEquação da reta: nota_final =", round(coefs[1], 2), "+",
    round(coefs[2], 2), "* horas_estudo\n")
```

```{r}
#| echo: true
#| eval: false

# R² e correlação
r_quadrado <- summary(modelo)$r.squared
cat("R²:", round(r_quadrado, 4), "\n")
cat("Correlação de Pearson:", round(cor(dados$horas_estudo, dados$nota_final), 4), "\n")
cat("Verificação: r² =", round(cor(dados$horas_estudo, dados$nota_final)^2, 4), "\n")
```

### Passo 3: Predição

```{r}
#| echo: true
#| eval: false

# Predição para novos valores de horas_estudo
novos_dados <- data.frame(horas_estudo = c(5, 8, 10, 12, 15))

# Predição pontual
pred <- predict(modelo, newdata = novos_dados)

# Predição com intervalo de confiança (para a média)
pred_ic <- predict(modelo, newdata = novos_dados, interval = "confidence")

# Predição com intervalo de predição (para uma nova observação)
pred_ip <- predict(modelo, newdata = novos_dados, interval = "prediction")

cat("Predições pontuais:\n")
data.frame(horas = novos_dados$horas_estudo, nota_prevista = round(pred, 2))
```

### Passo 4: Análise de resíduos

```{r}
#| echo: true
#| eval: false
#| fig-cap: "Gráficos diagnósticos do modelo de regressão linear simples."

# Gráficos diagnósticos automáticos do R
par(mfrow = c(2, 2))
plot(modelo)
```

```{r}
#| echo: true
#| eval: false

# Análise manual dos resíduos
residuos <- residuals(modelo)
ajustados <- fitted(modelo)

# Gráfico: Resíduos vs Ajustados
par(mfrow = c(1, 2))

plot(ajustados, residuos,
     xlab = "Valores Ajustados",
     ylab = "Resíduos",
     main = "Resíduos vs Ajustados",
     pch = 19, col = "#448EE3")
abline(h = 0, lty = 2, col = "red")

# QQ-plot dos resíduos
qqnorm(residuos, main = "QQ-Plot dos Resíduos",
       pch = 19, col = "#448EE3")
qqline(residuos, col = "#2D4188", lwd = 2)
```

```{r}
#| echo: true
#| eval: false

# Teste de normalidade dos resíduos (Shapiro-Wilk)
shapiro.test(residuos)
```

### Passo 5: Visualização completa

```{r}
#| echo: true
#| eval: false

# Gráfico com reta de regressão e intervalos
novos <- data.frame(horas_estudo = seq(min(dados$horas_estudo),
                                        max(dados$horas_estudo),
                                        length.out = 100))
ic <- predict(modelo, newdata = novos, interval = "confidence")
ip <- predict(modelo, newdata = novos, interval = "prediction")

plot(dados$horas_estudo, dados$nota_final,
     xlab = "Horas de Estudo",
     ylab = "Nota Final",
     main = "Regressão Linear com Intervalos",
     pch = 19, col = "#448EE3", cex = 1.2,
     ylim = c(min(ip[, "lwr"]), max(ip[, "upr"])))

# Reta ajustada
lines(novos$horas_estudo, ic[, "fit"], col = "#2D4188", lwd = 2)

# Intervalo de confiança (mais estreito)
lines(novos$horas_estudo, ic[, "lwr"], col = "#2D4188", lty = 2)
lines(novos$horas_estudo, ic[, "upr"], col = "#2D4188", lty = 2)

# Intervalo de predição (mais largo)
lines(novos$horas_estudo, ip[, "lwr"], col = "gray50", lty = 3)
lines(novos$horas_estudo, ip[, "upr"], col = "gray50", lty = 3)

legend("topleft",
       legend = c("Dados", "Reta ajustada", "IC (média)", "IP (nova obs.)"),
       col = c("#448EE3", "#2D4188", "#2D4188", "gray50"),
       pch = c(19, NA, NA, NA),
       lty = c(NA, 1, 2, 3),
       lwd = c(NA, 2, 1, 1),
       cex = 0.8)
```

::: {.callout-tip title="Exercício de Fixação"}
**Exercício 4.11** ⭐⭐

Usando o R e o conjunto de dados `pesquisa_exemplo.csv`:

a) Ajuste um modelo de regressão linear de `renda` em função de `idade`.
b) Apresente a equação da reta e o $R^2$.
c) Interprete o coeficiente angular no contexto do problema.
d) Produza os gráficos diagnósticos e comente se os pressupostos parecem satisfeitos.
:::

::: {.callout-tip title="Exercício de Fixação"}
**Exercício 4.12** ⭐⭐⭐

Considere a regressão de `nota_final` em função de `horas_estudo`.

a) Se um aluno estuda 20 horas por semana, qual a nota prevista pelo modelo? Você confia nessa previsão? Justifique.
b) Calcule manualmente $\hat{\beta}_1$ usando a fórmula $\hat{\beta}_1 = r \cdot s_y / s_x$ e compare com a saída do `lm()`.
c) Identifique a observação com o maior resíduo (positivo ou negativo). Essa observação pode ser considerada um outlier?
:::

## Resumo

Neste capítulo, estudamos a **Regressão Linear Simples**, técnica que modela a relação entre uma variável resposta e uma variável explicativa.

**Conceitos-chave:**

- O **diagrama de dispersão** é o ponto de partida para investigar relações entre variáveis.
- **Correlação** ($r$) mede a força da relação linear, mas **não implica causalidade**.
- O modelo $Y = \beta_0 + \beta_1 X + \varepsilon$ descreve a relação linear, onde $\beta_1$ indica a variação em $Y$ para cada unidade de $X$.
- Os estimadores de **Mínimos Quadrados** minimizam a soma dos quadrados dos resíduos:
  - $\hat{\beta}_1 = S_{xy} / S_{xx}$
  - $\hat{\beta}_0 = \bar{y} - \hat{\beta}_1 \bar{x}$
- O **coeficiente de determinação** $R^2$ indica a proporção da variação de $Y$ explicada por $X$. Na regressão simples, $R^2 = r^2$.
- A **análise de resíduos** é essencial para verificar os pressupostos: linearidade, independência, homocedasticidade e normalidade.
- **Pressupostos violados** podem invalidar as inferências do modelo.

**Funções R essenciais:**

| Função | Finalidade |
|---|---|
| `lm()` | Ajustar modelo de regressão linear |
| `summary()` | Resumo do modelo (coeficientes, $R^2$, testes) |
| `coef()` | Extrair coeficientes estimados |
| `predict()` | Predição para novos dados |
| `residuals()` | Obter resíduos do modelo |
| `plot(modelo)` | Gráficos diagnósticos |
| `cor()` | Coeficiente de correlação de Pearson |
| `shapiro.test()` | Teste de normalidade |

::: {.callout-note title="Leitura complementar"}
Para aprofundamento, consulte:

- BUSSAB, W. O.; MORETTIN, P. A. **Estatística Básica**, Cap. 14–15.
- MOORE, D. S.; McCABE, G. P. **Introduction to the Practice of Statistics**, Cap. 10.
:::
