# Introducao ao R {#apendice-r}

Essa sera uma breve introducao ao R para poder entender como funciona a linguagem de programacao e ja brincar com estatistica utilizando funcoes mais elementares, as mais importantes, como calcular medidas simples como media, moda, mediana, criacao de graficos e tabelas e elaboracao de regressoes simples. Para maiores discussoes sobre tipos avancados de visualizacao ver o livro [R para Ciencia de Dados](https://pt.r4ds.hadley.nz/).

Sugere-se ao/a professor/a uma leitura rapida desta secao apos uma curta introducao para o/a aluno/a comecar a se familiarizar com os conceitos. Apos isso, esta secao pode servir como consulta para sintaxe e ajuda rapida.

::: {.callout-tip}
## Dica
O aluno e encorajado a copiar e executar todos os codigos na propria maquina. A pratica e a melhor forma de aprender programacao!
:::

## Instalacao do ambiente RStudio

A instalacao e trivial, basta seguir os dois passos:

1. **Baixar e instalar o R**: Acesse <https://cran.rstudio.com/> e baixe a versao adequada para o seu sistema operacional (Windows, macOS ou Linux). Execute o instalador com as configuracoes padrao.
2. **Baixar e instalar o RStudio**: Acesse <https://posit.co/download/rstudio-desktop/> e baixe a versao gratuita (RStudio Desktop). Execute o instalador.

Para usar o RStudio:

- Abra um novo script com `Ctrl + Shift + N`
- Para executar codigos, selecione a linha com o mouse e tecle `Ctrl + Enter`
- O console (parte inferior) mostra os resultados
- O painel Environment (superior direito) mostra as variaveis criadas

::: {.callout-note}
## Video de apoio
Para quaisquer dificuldades na instalacao, consulte: <https://www.youtube.com/watch?v=a4_0pKVY6RE&list=PLs7DH7eMtNjcfzzZT6beLu0nmSr2yIhIr&index=2>
:::

### Comentarios em R

Em R, tudo que vem apos o simbolo `#` em uma linha e um **comentario** e nao sera executado. Comentarios sao essenciais para documentar o codigo e explicar o que cada trecho faz.

```{r}
#| echo: true
#| eval: false

# Isto e um comentario - o R ignora esta linha
x <- 10  # Isto tambem e um comentario, apos o codigo

# Boas praticas:
# - Comente o "por que", nao o "o que"
# - Use comentarios para separar secoes do codigo
# - Mantenha os comentarios atualizados com o codigo
```

## Bibliotecas (Libraries)

Em programacao, uma **biblioteca** (ou library) e um conjunto de codigos pre-escritos (funcoes, classes, metodos, variaveis) que podem ser reutilizados para facilitar o desenvolvimento de software. Elas sao criadas para resolver problemas especificos, evitando que os programadores tenham que "reinventar a roda" a cada projeto.

```{r}
#| echo: true
#| eval: false

# Instalar uma biblioteca (fazer apenas a primeira vez)
install.packages("nome_da_biblioteca")  # Ex: install.packages("ggplot2")

# Carregar para uso na sessao atual
library(nome_da_biblioteca)             # Ex: library(ggplot2)
```

Exemplo (o aluno e encorajado a copiar e executar o codigo na propria maquina):

```{r}
#| echo: true
#| eval: false

# dplyr e uma biblioteca para lidar com bancos de dados
# ggplot2 e uma biblioteca para visualizacao
library(dplyr)
library(ggplot2)

# Filtrar dados e criar grafico
mtcars %>%
  filter(mpg > 20) %>%
  ggplot(aes(x = wt, y = mpg)) +
  geom_point() +
  labs(title = "Relacao Peso vs. Consumo")
```

### Tabela de bibliotecas importantes

| Categoria | Biblioteca | Descricao | Exemplo de Uso |
|:----------|:-----------|:----------|:---------------|
| Manipulacao de Dados | `dplyr` | Ferramentas para filtrar, agrupar e sumarizar dados | `dados %>% filter(coluna > 10)` |
| Manipulacao de Dados | `tidyr` | Organizacao e limpeza de dados (pivotagem, separacao de colunas) | `pivot_longer(dados, cols = c(...))` |
| Visualizacao | `ggplot2` | Criacao de graficos elegantes e personalizaveis | `ggplot(dados, aes(x, y)) + geom_point()` |
| Visualizacao | `plotly` | Graficos interativos (3D, hover effects) | `plot_ly(dados, x = ~x, y = ~y)` |
| Analise Estatistica | `stats` | Funcoes estatisticas basicas (testes t, ANOVA, regressao) | `t.test(x, y)` |
| Analise Estatistica | `lme4` | Modelos lineares mistos (para dados hierarquicos) | `lmer(resposta ~ preditor + (1\|grupo))` |
| Machine Learning | `caret` | Treinamento e validacao de modelos preditivos | `train(classe ~ ., data = dados, method = "rf")` |
| Machine Learning | `randomForest` | Algoritmo de florestas aleatorias | `randomForest(y ~ ., data = dados)` |
| Text Mining | `tm` | Mineracao e pre-processamento de textos | `Corpus(VectorSource(textos))` |
| Text Mining | `tidytext` | Analise de texto integrada ao tidyverse | `unnest_tokens(dados, palavra, texto)` |
| Geoprocessamento | `sf` | Manipulacao de dados espaciais (vetores) | `st_read("caminho/shapefile.shp")` |
| Reprodutibilidade | `knitr` | Geracao de relatorios dinamicos (HTML, PDF) | `knit("documento.Rmd")` |
| Reprodutibilidade | `rmarkdown` | Integracao de codigo, texto e visualizacoes | `render("relatorio.Rmd")` |

: Principais Bibliotecas em R por Categoria {.striped .hover}

## Variaveis

Uma **variavel** e um **nome simbolico** que armazena um **valor** ou **dado** na memoria do computador. Em R, as variaveis sao usadas para guardar informacoes que podem ser manipuladas durante a execucao de um codigo. O operador de atribuicao em R e `<-` (embora `=` tambem funcione, a convencao da comunidade R e usar `<-`).

### Numerica (numeric)

Armazenam numeros (inteiros ou decimais).

```{r}
#| echo: true
#| eval: false

x <- 10.5      # Decimal
y <- 20L       # Inteiro (com sufixo 'L')
z <- -3.14     # Negativo

x  # [1] 10.5
y  # [1] 20
z  # [1] -3.14

class(x)  # [1] "numeric"
class(y)  # [1] "integer"
```

### Caracteres (character ou string)

Armazenam caracteres ou conjuntos de caracteres (strings). Para manipulacao avancada de strings, consulte o capitulo 14 do [R para Ciencia de Dados](https://pt.r4ds.hadley.nz/). Algumas operacoes uteis: transformar em maiusculas/minusculas, retirar acentos, separar por delimitadores, calcular tamanho da string.

```{r}
#| echo: true
#| eval: false

nome <- "Maria"
frase <- 'Ola, mundo!'

nome   # [1] "Maria"
frase  # [1] "Ola, mundo!"

class(nome)    # [1] "character"
nchar(frase)   # [1] 11 (numero de caracteres)

# Funcoes uteis para strings
toupper(nome)           # "MARIA"
tolower(nome)           # "maria"
paste(nome, "Silva")    # "Maria Silva"
```

### Logicas (logical ou boolean)

Armazenam valores logicos: verdadeiro (`TRUE`) ou falso (`FALSE`). Sao muito uteis para verificacoes em estruturas condicionais.

```{r}
#| echo: true
#| eval: false

ativo <- TRUE
falha <- FALSE

ativo  # [1] TRUE
falha  # [1] FALSE

class(ativo)  # [1] "logical"

# Resultados de comparacoes sao logicos
10 > 5    # [1] TRUE
3 == 7    # [1] FALSE
```

### Fatores (factor)

Sao variaveis categoricas --- equivalem as variaveis qualitativas nominais ou ordinais discutidas no capitulo de Estatistica Descritiva.

```{r}
#| echo: true
#| eval: false

# Fator nominal (sem ordem)
grupo <- factor(c("A", "B", "A", "C"))
grupo  # [1] A B A C -- Levels: A B C

# Fator ordinal (com ordem definida)
niveis <- factor(
  c("Baixo", "Medio", "Alto"),
  levels = c("Baixo", "Medio", "Alto"),  # Definir a ordem
  ordered = TRUE                          # Indicar que e ordinal
)
niveis  # [1] Baixo Medio Alto -- Levels: Baixo < Medio < Alto
```

### Datas (Date ou POSIXct)

Armazenam datas e horarios. Para maiores discussoes sobre datas, ver capitulo 17 do [R para Ciencia de Dados](https://pt.r4ds.hadley.nz/).

```{r}
#| echo: true
#| eval: false

hoje <- as.Date("2025-03-26")
agora <- as.POSIXct("2025-03-26 14:30:00")

hoje   # [1] "2025-03-26"
agora  # [1] "2025-03-26 14:30:00"

# Diferenca entre datas
as.Date("2025-12-31") - as.Date("2025-01-01")  # Time difference of 364 days

# Data atual
Sys.Date()   # Data de hoje
Sys.time()   # Data e hora atuais
```

### Vetores (vector)

Colecao de elementos do **mesmo tipo**. Se voce colocar uma letra no meio dos numeros, todos os numeros serao convertidos para caracteres.

```{r}
#| echo: true
#| eval: false

numeros <- c(1, 2, 3, 4)
letras <- c("a", "b", "c")
numeros_como_letras <- c(1, "A", 3, 4)  # Tudo vira character!

numeros              # [1] 1 2 3 4
letras               # [1] "a" "b" "c"
numeros_como_letras  # [1] "1" "A" "3" "4"

# Acessar elementos
numeros[1]     # Primeiro elemento: 1
numeros[2:3]   # Segundo e terceiro: 2 3

# Funcoes uteis
length(numeros)  # Tamanho: 4
sum(numeros)     # Soma: 10
mean(numeros)    # Media: 2.5
```

### Listas (list)

Colecao de elementos que podem ser de **tipos diferentes**. Sao muito flexiveis.

```{r}
#| echo: true
#| eval: false

dados <- list(nome = "Joao", idade = 30, ativo = TRUE)
dados

# Acessar elementos de uma lista
dados$nome       # "Joao"
dados[["idade"]] # 30
dados[[3]]       # TRUE
```

### Data Frames (data.frame)

A estrutura mais importante para analise de dados. E uma tabela onde cada coluna e uma variavel e cada linha e uma observacao.

```{r}
#| echo: true
#| eval: false

tabela <- data.frame(
  nome = c("Ana", "Carlos", "Bia"),
  idade = c(25, 30, 22),
  cidade = c("Maringa", "Curitiba", "Londrina")
)
tabela

# Acessar colunas
tabela$nome          # Vetor com os nomes
tabela[, "idade"]    # Vetor com as idades
tabela[1, ]          # Primeira linha completa

# Dimensoes
nrow(tabela)  # Numero de linhas: 3
ncol(tabela)  # Numero de colunas: 3
dim(tabela)   # Dimensoes: 3 3
str(tabela)   # Estrutura do data frame
```

### Matrizes (matrix)

Estrutura bidimensional onde todos os elementos sao do **mesmo tipo**.

```{r}
#| echo: true
#| eval: false

matriz <- matrix(c(1, 2, 3, 4, 5, 6), nrow = 2, ncol = 3)
matriz
#      [,1] [,2] [,3]
# [1,]    1    3    5
# [2,]    2    4    6

# Acessar elementos
matriz[1, 2]   # Linha 1, coluna 2: 3
matriz[1, ]    # Toda a linha 1: 1 3 5
matriz[, 2]    # Toda a coluna 2: 3 4
```

## Operacoes

Toda linguagem de programacao tem as operacoes matematicas elementares implementadas. Vamos estudar a sintaxe em R:

| Operacao | Simbolo Matematico | Sintaxe em R |
|:---------|:------------------:|:-------------|
| Adicao | $a + b$ | `a + b` |
| Subtracao | $a - b$ | `a - b` |
| Multiplicacao | $a \times b$ | `a * b` |
| Divisao | $a \div b$ | `a / b` |
| Potenciacao | $a^b$ | `a ^ b` ou `a ** b` |
| Raiz quadrada | $\sqrt{a}$ | `sqrt(a)` |
| Logaritmo natural | $\ln(a)$ | `log(a)` |
| Logaritmo base 10 | $\log_{10}(a)$ | `log10(a)` |
| Modulo (resto) | $a \mod b$ | `a %% b` |
| Divisao inteira | $\lfloor a/b \rfloor$ | `a %/% b` |

: Operacoes Basicas em R vs Matematica {.striped .hover}

### Operadores de comparacao

| Operador | Significado | Exemplo | Resultado |
|:--------:|:------------|:--------|:---------:|
| `==` | Igual a | `5 == 5` | `TRUE` |
| `!=` | Diferente de | `5 != 3` | `TRUE` |
| `>` | Maior que | `5 > 3` | `TRUE` |
| `<` | Menor que | `5 < 3` | `FALSE` |
| `>=` | Maior ou igual | `5 >= 5` | `TRUE` |
| `<=` | Menor ou igual | `3 <= 5` | `TRUE` |

: Operadores de Comparacao {.striped .hover}

### Operadores logicos

| Operador | Significado | Exemplo | Resultado |
|:--------:|:------------|:--------|:---------:|
| `&` | E (AND) | `TRUE & FALSE` | `FALSE` |
| `\|` | OU (OR) | `TRUE \| FALSE` | `TRUE` |
| `!` | NAO (NOT) | `!TRUE` | `FALSE` |

: Operadores Logicos {.striped .hover}

## Estruturas Condicionais

As estruturas condicionais permitem que voce execute diferentes blocos de codigo com base em condicoes especificas.

### if

`if` em ingles significa "se". A estrutura funciona assim: **se** a condicao for verdadeira, **entao** execute o codigo.

```{r}
#| echo: true
#| eval: false

# Modelo:
# if (condicao) {
#   codigo a ser executado se a condicao for TRUE
# }

# Exemplo:
x <- 10
if (x > 5) {
  print("x e maior que 5")
}
# [1] "x e maior que 5"
```

### if/else

Basicamente um "se" ou "se nao" --- permite definir o que acontece quando a condicao e falsa.

```{r}
#| echo: true
#| eval: false

# Modelo:
# if (condicao) {
#   codigo se TRUE
# } else {
#   codigo se FALSE
# }

# Exemplo:
x <- 3
if (x > 5) {
  print("x e maior que 5")
} else {
  print("x nao e maior que 5")
}
# [1] "x nao e maior que 5"
```

### if/else if/else (aninhado)

Pode-se "aninhar" varias estruturas condicionais. "Aninhar" significa colocar uma apos a outra em uma hierarquia de verificacoes.

```{r}
#| echo: true
#| eval: false

# Modelo:
# if (condicao1) {
#   codigo se condicao1 TRUE
# } else if (condicao2) {
#   codigo se condicao2 TRUE
# } else {
#   codigo se todas FALSE
# }

# Exemplo:
x <- 7
if (x < 5) {
  print("x e menor que 5")
} else if (x >= 5 & x < 10) {
  print("x esta entre 5 e 10")
} else {
  print("x e 10 ou maior")
}
# [1] "x esta entre 5 e 10"
```

### ifelse vetorizado

Em estatistica, operacoes vetorizadas sao muito importantes. Imagine que voce e um estatistico em uma empresa de credito e tem dados de quantos dias os clientes estao em atraso. Voce quer criar um indicador simples de inadimplencia (sim/nao), considerando inadimplente quem passa de 90 dias:

```{r}
#| echo: true
#| eval: false

# Modelo:
# ifelse(condicao, valor_se_TRUE, valor_se_FALSE)

# Exemplo simples:
x <- 1:10
ifelse(x %% 2 == 0, "par", "impar")
# [1] "impar" "par" "impar" "par" "impar" "par" "impar" "par" "impar" "par"

# Exemplo pratico - inadimplencia:
dias_atraso <- c(15, 120, 45, 200, 90, 0, 95, 30)

# Classificar como inadimplente se atraso > 90 dias
status <- ifelse(dias_atraso > 90, "Inadimplente", "Adimplente")
status
# [1] "Adimplente"   "Inadimplente" "Adimplente"   "Inadimplente"
# [5] "Adimplente"   "Adimplente"   "Inadimplente" "Adimplente"

# Criar um data frame com os resultados
clientes <- data.frame(
  cliente = paste("Cliente", 1:8),
  dias_atraso = dias_atraso,
  status = status
)
clientes
```

### switch/case

Quando e necessario escolher entre varias opcoes (como uma caixa de selecao em um formulario), pode ser ineficaz ficar aninhando varios `if` e `else`. Para isso serve a estrutura `switch`:

```{r}
#| echo: true
#| eval: false

# Modelo:
# switch(expressao,
#        caso1 = acao1,
#        caso2 = acao2,
#        ...,
#        acao_padrao)

# Exemplo simples:
operacao <- "soma"
resultado <- switch(operacao,
  "soma"          = 5 + 3,
  "subtracao"     = 5 - 3,
  "multiplicacao" = 5 * 3,
  "divisao"       = 5 / 3,
  "operacao nao reconhecida"
)
print(resultado)  # [1] 8

# Exemplo pratico - calcular medida estatistica:
calcular_medida <- function(dados, medida) {
  switch(medida,
    "media"   = mean(dados),
    "mediana" = median(dados),
    "desvio"  = sd(dados),
    "variancia" = var(dados),
    stop("Medida nao reconhecida!")
  )
}

notas <- c(7.5, 8.0, 6.5, 9.0, 7.0)
calcular_medida(notas, "media")    # [1] 7.6
calcular_medida(notas, "mediana")  # [1] 7.5
```

## Estruturas de Laco (Loops)

Em programacao, muitas vezes e necessario repetir uma operacao varias vezes com base em uma condicao ou iterando por uma estrutura de dados (iterar significa percorrer sequencialmente). As duas estruturas principais sao o `for` e o `while`.

### for

O `for` percorre cada elemento de uma sequencia (vetor, lista, etc.) e executa um bloco de codigo para cada um.

```{r}
#| echo: true
#| eval: false

# Modelo:
# for (variavel in sequencia) {
#   codigo a ser repetido
# }

# Exemplo 1: Imprimir numeros de 1 a 5
for (i in 1:5) {
  print(i)
}

# Exemplo 2: Iterar sobre um vetor de nomes
nomes <- c("Ana", "Bruno", "Carla")
for (nome in nomes) {
  print(paste("Ola,", nome))
}

# Exemplo 3: Calcular o quadrado de cada numero
numeros <- c(2, 4, 6, 8, 10)
quadrados <- c()  # Vetor vazio para armazenar resultados

for (n in numeros) {
  quadrados <- c(quadrados, n^2)
}
quadrados  # [1]  4 16 36 64 100

# Exemplo 4: Iterar sobre linhas de um data frame
dados <- data.frame(
  aluno = c("Maria", "Pedro", "Julia"),
  nota = c(8.5, 6.0, 9.2)
)

for (i in 1:nrow(dados)) {
  if (dados$nota[i] >= 7) {
    cat(dados$aluno[i], "- Aprovado(a)\n")
  } else {
    cat(dados$aluno[i], "- Reprovado(a)\n")
  }
}
```

::: {.callout-warning}
## Atencao
Em R, loops `for` podem ser lentos para grandes volumes de dados. Sempre que possivel, prefira operacoes vetorizadas ou funcoes da familia `apply` (como `sapply`, `lapply`). O loop `for` e mais util para operacoes que dependem do resultado da iteracao anterior.
:::

### while

O `while` (enquanto) repete um bloco de codigo **enquanto** uma condicao for verdadeira. Cuidado: se a condicao nunca se tornar falsa, o loop sera infinito!

```{r}
#| echo: true
#| eval: false

# Modelo:
# while (condicao) {
#   codigo a ser repetido
#   # IMPORTANTE: algo deve mudar para a condicao eventualmente ser FALSE
# }

# Exemplo 1: Contagem regressiva
contador <- 5
while (contador > 0) {
  print(paste("Contagem:", contador))
  contador <- contador - 1  # Diminuir o contador
}
print("Lancamento!")

# Exemplo 2: Dobrar um valor ate ultrapassar 1000
valor <- 1
iteracoes <- 0

while (valor <= 1000) {
  valor <- valor * 2
  iteracoes <- iteracoes + 1
}
cat("Valor final:", valor, "\n")        # 1024
cat("Iteracoes necessarias:", iteracoes) # 10

# Exemplo 3: Simulacao - quantos lancamentos ate sair 6?
set.seed(42)  # Para reprodutibilidade
dado <- 0
lancamentos <- 0

while (dado != 6) {
  dado <- sample(1:6, 1)  # Lancar um dado
  lancamentos <- lancamentos + 1
  cat("Lancamento", lancamentos, ":", dado, "\n")
}
cat("Foram necessarios", lancamentos, "lancamentos para sair 6.\n")
```

### break e next

Duas palavras-chave uteis para controlar loops:

```{r}
#| echo: true
#| eval: false

# break: interrompe o loop imediatamente
for (i in 1:100) {
  if (i > 5) break  # Para quando i passa de 5
  print(i)
}
# Imprime apenas 1, 2, 3, 4, 5

# next: pula para a proxima iteracao
for (i in 1:10) {
  if (i %% 2 != 0) next  # Pula numeros impares
  print(i)
}
# Imprime apenas 2, 4, 6, 8, 10
```

## Funcoes

Funcoes sao blocos de codigo reutilizaveis que realizam uma tarefa especifica. Voce ja usou diversas funcoes do R (`print`, `mean`, `sum`, etc.). Agora vamos aprender a **criar nossas proprias funcoes**.

### Criando funcoes

```{r}
#| echo: true
#| eval: false

# Modelo:
# nome_da_funcao <- function(argumento1, argumento2, ...) {
#   codigo da funcao
#   return(resultado)  # Retornar o resultado
# }

# Exemplo 1: Funcao simples - saudacao
saudacao <- function(nome) {
  mensagem <- paste("Ola,", nome, "! Bem-vindo(a) ao R.")
  return(mensagem)
}

saudacao("Maria")  # [1] "Ola, Maria ! Bem-vindo(a) ao R."
saudacao("Pedro")  # [1] "Ola, Pedro ! Bem-vindo(a) ao R."
```

### Argumentos com valores padrao

```{r}
#| echo: true
#| eval: false

# Exemplo 2: Funcao com argumento padrao
calcular_imc <- function(peso, altura, arredondar = 2) {
  imc <- peso / (altura^2)
  return(round(imc, arredondar))
}

calcular_imc(70, 1.75)           # [1] 22.86 (usa padrao arredondar = 2)
calcular_imc(70, 1.75, 4)        # [1] 22.8571 (arredonda com 4 casas)
```

### Funcoes que retornam multiplos valores

```{r}
#| echo: true
#| eval: false

# Exemplo 3: Retornar uma lista com varias estatisticas
estatisticas_descritivas <- function(dados) {
  resultado <- list(
    media   = mean(dados),
    mediana = median(dados),
    desvio  = sd(dados),
    minimo  = min(dados),
    maximo  = max(dados),
    n       = length(dados)
  )
  return(resultado)
}

notas <- c(7.5, 8.0, 6.5, 9.0, 7.0, 8.5, 5.5, 7.8)
resumo <- estatisticas_descritivas(notas)

resumo$media    # [1] 7.475
resumo$desvio   # [1] 1.064
resumo$n        # [1] 8
```

### Funcoes anonimas (lambda)

```{r}
#| echo: true
#| eval: false

# Funcoes curtas podem ser definidas "inline"
# Util com sapply, lapply, etc.

numeros <- list(c(1,2,3), c(10,20), c(5,5,5,5))

# Calcular a media de cada vetor na lista
sapply(numeros, function(x) mean(x))
# [1] 2.0 15.0  5.0

# No R 4.1+, existe a sintaxe abreviada com \(x)
sapply(numeros, \(x) mean(x))
```

### Boas praticas para funcoes

::: {.callout-tip}
## Boas praticas
- De nomes descritivos as funcoes (ex: `calcular_media_ponderada` em vez de `f1`)
- Documente o que a funcao faz, quais argumentos recebe e o que retorna
- Cada funcao deve fazer **uma coisa** bem feita
- Use valores padrao para argumentos opcionais
- Sempre use `return()` explicitamente para clareza
:::

## Importacao de Dados

Trabalhar com dados e a essencia da estatistica, entao importar dados corretamente e fundamental. Felizmente, o R tem funcoes prontas para os formatos mais comuns.

### Principais formatos de arquivo

| Formato | Extensao | Funcao em R | Biblioteca |
|:--------|:--------:|:------------|:-----------|
| CSV | `.csv` | `read.csv()` ou `read_csv()` | base / `readr` |
| Excel | `.xlsx` | `read_excel()` | `readxl` |
| Texto delimitado | `.txt`, `.tsv` | `read.delim()` ou `read_tsv()` | base / `readr` |
| SPSS | `.sav` | `read_sav()` | `haven` |
| Stata | `.dta` | `read_dta()` | `haven` |
| JSON | `.json` | `fromJSON()` | `jsonlite` |
| RDS (formato R) | `.rds` | `readRDS()` | base |

: Principais Formatos de Dados {.striped .hover}

### Importar CSV

O formato CSV (Comma-Separated Values) e o mais comum. Atencao aos **delimitadores**: no padrao internacional o separador de colunas e a virgula e o decimal e o ponto. No padrao brasileiro, o separador de colunas e o ponto e virgula e o decimal e a virgula.

```{r}
#| echo: true
#| eval: false

# Padrao internacional (separador: virgula, decimal: ponto)
dados <- read.csv("caminho/para/arquivo.csv")

# Padrao brasileiro (separador: ponto e virgula, decimal: virgula)
dados <- read.csv2("caminho/para/arquivo.csv")

# Usando readr (tidyverse) - mais rapido e robusto
library(readr)
dados <- read_csv("caminho/para/arquivo.csv")            # Padrao internacional
dados <- read_csv2("caminho/para/arquivo.csv")           # Padrao brasileiro

# Especificando encoding (para acentos)
dados <- read.csv("arquivo.csv", fileEncoding = "UTF-8")
dados <- read.csv("arquivo.csv", fileEncoding = "latin1")  # Windows BR
```

::: {.callout-important}
## Delimitadores e encoding
Os dois problemas mais comuns ao importar dados sao:

1. **Delimitador errado**: se o arquivo usa `;` e voce usa `read.csv()` (que espera `,`), tudo vira uma coluna so. Use `read.csv2()` para dados brasileiros.
2. **Encoding errado**: se os acentos aparecem como caracteres estranhos, tente `fileEncoding = "UTF-8"` ou `fileEncoding = "latin1"`.
:::

### Importar Excel

```{r}
#| echo: true
#| eval: false

library(readxl)

# Importar a primeira planilha
dados <- read_excel("caminho/para/arquivo.xlsx")

# Importar uma planilha especifica
dados <- read_excel("arquivo.xlsx", sheet = "Planilha2")
dados <- read_excel("arquivo.xlsx", sheet = 2)  # Pelo numero

# Pular linhas no inicio (cabecalhos extras)
dados <- read_excel("arquivo.xlsx", skip = 3)

# Definir tipos de colunas
dados <- read_excel("arquivo.xlsx", col_types = c("text", "numeric", "date"))

# Ver nomes das planilhas
excel_sheets("arquivo.xlsx")
```

### Importar outros formatos

```{r}
#| echo: true
#| eval: false

# Arquivo de texto com tabulacao como separador
dados <- read.delim("arquivo.txt")

# Arquivo com separador customizado
dados <- read.table("arquivo.txt", sep = "|", header = TRUE)

# Dados SPSS
library(haven)
dados <- read_sav("arquivo.sav")

# Dados Stata
dados <- read_dta("arquivo.dta")

# Dados JSON
library(jsonlite)
dados <- fromJSON("arquivo.json")
```

### Verificar os dados importados

Apos importar os dados, sempre verifique se a importacao foi correta:

```{r}
#| echo: true
#| eval: false

# Primeiras linhas
head(dados)        # 6 primeiras linhas
head(dados, 10)    # 10 primeiras linhas

# Ultimas linhas
tail(dados)

# Estrutura dos dados
str(dados)

# Resumo estatistico
summary(dados)

# Dimensoes
dim(dados)   # linhas x colunas
nrow(dados)  # numero de linhas
ncol(dados)  # numero de colunas

# Nomes das colunas
names(dados)
```

## Manipulacao de Dados com dplyr

O pacote `dplyr` e a principal ferramenta do R para manipulacao de dados. Ele faz parte do `tidyverse` e usa uma sintaxe intuitiva baseada em "verbos".

::: {.callout-note}
## O operador pipe (%>% ou |>)
O **pipe** permite encadear operacoes de forma legivel, passando o resultado da esquerda como primeiro argumento da funcao da direita. Leia `%>%` como "e entao".

```{r}
#| echo: true
#| eval: false
# Sem pipe (dificil de ler):
summarise(group_by(filter(dados, idade > 20), cidade), media = mean(nota))

# Com pipe (legivel):
dados %>%
  filter(idade > 20) %>%
  group_by(cidade) %>%
  summarise(media = mean(nota))
```
:::

```{r}
#| echo: true
#| eval: false

library(dplyr)

# Vamos usar o dataset mtcars como exemplo
dados <- mtcars
dados$carro <- rownames(mtcars)  # Adicionar nome dos carros como coluna
```

### filter() - Filtrar linhas

Seleciona linhas que atendem a uma condicao.

```{r}
#| echo: true
#| eval: false

# Carros com mais de 20 milhas por galao
dados %>% filter(mpg > 20)

# Carros com 6 cilindros E mais de 100 cavalos
dados %>% filter(cyl == 6 & hp > 100)

# Carros com 4 OU 6 cilindros
dados %>% filter(cyl %in% c(4, 6))
```

### select() - Selecionar colunas

Escolhe quais colunas manter.

```{r}
#| echo: true
#| eval: false

# Selecionar colunas especificas
dados %>% select(carro, mpg, cyl, hp)

# Remover colunas (com sinal de menos)
dados %>% select(-vs, -am, -gear)

# Selecionar por padrao
dados %>% select(starts_with("d"))   # Colunas que comecam com "d"
dados %>% select(ends_with("p"))     # Colunas que terminam com "p"
```

### mutate() - Criar ou modificar colunas

Cria novas colunas ou modifica existentes.

```{r}
#| echo: true
#| eval: false

# Criar nova coluna: consumo em km/L
dados %>% mutate(km_por_litro = mpg * 0.425)

# Criar varias colunas de uma vez
dados %>% mutate(
  km_por_litro = mpg * 0.425,
  potencia_kw  = hp * 0.7457,
  categoria    = ifelse(mpg > 20, "Economico", "Gastao")
)
```

### arrange() - Ordenar linhas

```{r}
#| echo: true
#| eval: false

# Ordenar por consumo (crescente)
dados %>% arrange(mpg)

# Ordenar por consumo (decrescente)
dados %>% arrange(desc(mpg))

# Ordenar por multiplas colunas
dados %>% arrange(cyl, desc(mpg))
```

### group_by() e summarise() - Agrupar e resumir

Combinacao poderosa para calcular estatisticas por grupo.

```{r}
#| echo: true
#| eval: false

# Media de consumo por numero de cilindros
dados %>%
  group_by(cyl) %>%
  summarise(
    media_mpg = mean(mpg),
    desvio_mpg = sd(mpg),
    n = n()
  )

# Resultado:
#   cyl media_mpg desvio_mpg     n
# 1   4      26.7       4.51    11
# 2   6      19.7       1.45     7
# 3   8      15.1       2.56    14

# Multiplos resumos
dados %>%
  group_by(cyl) %>%
  summarise(
    media_hp   = mean(hp),
    max_hp     = max(hp),
    min_hp     = min(hp),
    total      = n()
  )
```

### Combinando tudo com pipe

```{r}
#| echo: true
#| eval: false

# Analise completa em um pipeline
resultado <- dados %>%
  filter(mpg > 15) %>%                          # Filtrar
  select(carro, mpg, cyl, hp, wt) %>%           # Selecionar colunas
  mutate(km_por_litro = mpg * 0.425) %>%         # Criar coluna
  group_by(cyl) %>%                              # Agrupar
  summarise(                                     # Resumir
    media_consumo = mean(km_por_litro),
    media_potencia = mean(hp),
    n_carros = n()
  ) %>%
  arrange(desc(media_consumo))                   # Ordenar

resultado
```

### Outras funcoes uteis do dplyr

```{r}
#| echo: true
#| eval: false

# rename() - renomear colunas
dados %>% rename(consumo = mpg, cilindros = cyl)

# distinct() - valores unicos
dados %>% distinct(cyl)

# count() - contar ocorrencias
dados %>% count(cyl)
dados %>% count(cyl, sort = TRUE)  # Ordenado

# slice() - selecionar linhas por posicao
dados %>% slice(1:5)         # Primeiras 5 linhas
dados %>% slice_max(mpg, n = 3)  # 3 maiores consumos
dados %>% slice_min(hp, n = 3)   # 3 menores potencias
```

## Graficos com ggplot2

O `ggplot2` e o pacote mais popular do R para criacao de graficos. Ele se baseia na **Gramatica de Graficos** (Grammar of Graphics), onde cada grafico e construido em camadas.

### Estrutura basica

A ideia central: todo grafico tem **dados**, **mapeamento estetico** (`aes`) e **geometrias** (`geom_`).

```{r}
#| echo: true
#| eval: false

library(ggplot2)

# Estrutura basica:
# ggplot(dados, aes(x = variavel_x, y = variavel_y)) +
#   geom_tipo()

# O "+" adiciona camadas ao grafico
```

### Grafico de dispersao (geom_point)

Ideal para visualizar a relacao entre duas variaveis quantitativas.

```{r}
#| echo: true
#| eval: false

# Grafico de dispersao basico
ggplot(mtcars, aes(x = wt, y = mpg)) +
  geom_point()

# Com cores por grupo
ggplot(mtcars, aes(x = wt, y = mpg, color = factor(cyl))) +
  geom_point(size = 3) +
  labs(
    title = "Peso vs. Consumo por Cilindros",
    x = "Peso (1000 lbs)",
    y = "Milhas por Galao",
    color = "Cilindros"
  )

# Com linha de tendencia
ggplot(mtcars, aes(x = wt, y = mpg)) +
  geom_point() +
  geom_smooth(method = "lm", se = TRUE, color = "blue") +
  labs(title = "Relacao Peso vs. Consumo com Regressao Linear")
```

### Grafico de barras (geom_bar / geom_col)

Ideal para variaveis categoricas.

```{r}
#| echo: true
#| eval: false

# geom_bar: conta ocorrencias automaticamente
ggplot(mtcars, aes(x = factor(cyl))) +
  geom_bar(fill = "#448EE3") +
  labs(title = "Quantidade de Carros por Cilindros",
       x = "Numero de Cilindros", y = "Contagem")

# geom_col: quando voce ja tem os valores
resumo <- mtcars %>%
  group_by(cyl) %>%
  summarise(media_mpg = mean(mpg))

ggplot(resumo, aes(x = factor(cyl), y = media_mpg)) +
  geom_col(fill = "#2D4188") +
  labs(title = "Media de Consumo por Cilindros",
       x = "Cilindros", y = "MPG Medio")

# Barras agrupadas
ggplot(mtcars, aes(x = factor(cyl), fill = factor(am))) +
  geom_bar(position = "dodge") +
  labs(title = "Cilindros por Tipo de Transmissao",
       x = "Cilindros", fill = "Transmissao\n(0=Auto, 1=Manual)")
```

### Histograma (geom_histogram)

Ideal para visualizar a distribuicao de uma variavel quantitativa.

```{r}
#| echo: true
#| eval: false

# Histograma basico
ggplot(mtcars, aes(x = mpg)) +
  geom_histogram(bins = 10, fill = "#448EE3", color = "white") +
  labs(title = "Distribuicao do Consumo (MPG)",
       x = "Milhas por Galao", y = "Frequencia")

# Histograma com curva de densidade
ggplot(mtcars, aes(x = mpg)) +
  geom_histogram(aes(y = after_stat(density)),
                 bins = 10, fill = "#448EE3", color = "white", alpha = 0.7) +
  geom_density(color = "red", linewidth = 1) +
  labs(title = "Distribuicao do Consumo com Curva de Densidade")

# Histogramas sobrepostos por grupo
ggplot(mtcars, aes(x = mpg, fill = factor(cyl))) +
  geom_histogram(bins = 10, alpha = 0.6, position = "identity") +
  labs(title = "Distribuicao do Consumo por Cilindros",
       fill = "Cilindros")
```

### Boxplot (geom_boxplot)

Ideal para comparar distribuicoes entre grupos e identificar outliers.

```{r}
#| echo: true
#| eval: false

# Boxplot basico
ggplot(mtcars, aes(x = factor(cyl), y = mpg)) +
  geom_boxplot(fill = "#448EE3", alpha = 0.7) +
  labs(title = "Distribuicao do Consumo por Cilindros",
       x = "Numero de Cilindros", y = "Milhas por Galao")

# Boxplot com pontos individuais
ggplot(mtcars, aes(x = factor(cyl), y = mpg)) +
  geom_boxplot(fill = "#448EE3", alpha = 0.5, outlier.shape = NA) +
  geom_jitter(width = 0.2, alpha = 0.5, color = "#2D4188") +
  labs(title = "Consumo por Cilindros (com pontos)")

# Boxplot horizontal
ggplot(mtcars, aes(x = mpg, y = factor(cyl))) +
  geom_boxplot(fill = "#448EE3", alpha = 0.7) +
  labs(title = "Consumo por Cilindros (horizontal)")
```

### Personalizacao de graficos

```{r}
#| echo: true
#| eval: false

# Grafico completo com personalizacao
ggplot(mtcars, aes(x = wt, y = mpg, color = factor(cyl))) +
  geom_point(size = 3, alpha = 0.8) +
  geom_smooth(method = "lm", se = FALSE, linetype = "dashed") +
  labs(
    title = "Relacao entre Peso e Consumo",
    subtitle = "Dados do dataset mtcars",
    x = "Peso do Carro (1000 lbs)",
    y = "Consumo (milhas por galao)",
    color = "Cilindros",
    caption = "Fonte: Motor Trend US Magazine, 1974"
  ) +
  theme_minimal() +                    # Tema limpo
  scale_color_manual(values = c("4" = "#448EE3",
                                "6" = "#2D4188",
                                "8" = "#FF6B6B"))  # Cores personalizadas

# Temas disponiveis:
# theme_minimal()   - limpo e moderno
# theme_classic()   - fundo branco com eixos
# theme_bw()        - preto e branco
# theme_dark()      - fundo escuro
# theme_void()      - sem eixos nem fundo
```

### Salvar graficos

```{r}
#| echo: true
#| eval: false

# Salvar o ultimo grafico criado
ggsave("meu_grafico.png", width = 8, height = 5, dpi = 300)

# Salvar um grafico especifico
p <- ggplot(mtcars, aes(x = mpg)) + geom_histogram()
ggsave("histograma.png", plot = p, width = 8, height = 5)

# Diferentes formatos
ggsave("grafico.pdf", width = 8, height = 5)    # PDF (vetorial)
ggsave("grafico.svg", width = 8, height = 5)    # SVG (vetorial)
```

::: {.callout-tip}
## Dica final
Para aprofundar seus conhecimentos em R, recomendamos fortemente o livro gratuito [R para Ciencia de Dados](https://pt.r4ds.hadley.nz/), disponivel online em portugues. Ele cobre com profundidade todos os topicos abordados neste apendice e muito mais.
:::
